ACORDAO-COMPLETO-2453396

ACÓRDÃO 2871/2022 ATA 16/2022 - PRIMEIRA CÂMARA

VISTOS, relatados e discutidos estes autos de tomada de contas especial instaurada pelo Ministério do Turismo (MTur) , em razão da impugnação total de despesas do Convênio 1402/2010 - Siafi 747366, celebrado com a Fundação L' Hermitage, cujo objeto é incentivar o turismo, por meio do apoio à realização do Projeto intitulado "Incentivo ao Desenvolvimento do Segmento Turístico no Estado de Roraima".
ACORDAM os Ministros do Tribunal de Contas da União, reunidos em sessão da Primeira Câmara, ante as razões expostas pelo Relator, em:
9.1. considerar revel Kerima Silva Carvalho, para todos os efeitos, dando-se prosseguimento ao processo, com fundamento no artigo 12, § 3º, da Lei n. 8.443/92;
9.2. rejeitar as alegações de defesa apresentadas por Milton Cabral Moreira, José Manoel Pires Alves e pela Fundação L'Hermitage;
9.3 rejeitar as razões de justificativa apresentadas por Frederico Silva da Costa e por Edimar Gomes da Silva;
9.4. julgar irregulares as contas de Milton Cabral Moreira, José Manoel Pires Alves e da Fundação L'Hermitage, com fundamento nos artigos 1º, inciso I, 16, inciso III, alínea "c", § 2º, 19 e 23, inciso III, da Lei 8.443/1992, c/c os artigos 1º, inciso I, 209, inciso III, 210 e 214, inciso III, do Regimento Interno/TCU, condenando-os, solidariamente, ao pagamento das importâncias a seguir especificadas, atualizadas monetariamente e acrescidas dos juros de mora, calculadas a partir das datas discriminadas até a data da efetiva quitação do débito, abatida a quantia já recolhida, fixando-lhes o prazo de quinze dias, para que comprovem, perante o Tribunal, o recolhimento das referidas quantias ao Tesouro Nacional:
	Data da ocorrência 
	Valor Original (R$) 

	20/4/2011
	1.000.000,00 (Débito) 

	23/9/2013
	563.768,13 (Crédito) 

9.5. julgar irregulares as contas de Frederico Silva da Costa, Edimar Gomes da Silva e de Kerima Silva Carvalho, com fundamento nos artigos 1º, inciso I, 16, inciso III, alínea "b", 19, parágrafo único, e 23, inciso III, da Lei 8.443/1992 c/c os artigos 1º, inciso I, 209, inciso II, 210, parágrafo segundo, e 214, inciso III, do Regimento Interno/TCU;
9.6. aplicar, individualmente, a Milton Cabral Moreira, José Manoel Pires Alves e à Fundação L'Hermitage multa prevista no artigo 57 da Lei 8.443/1992 c/c o artigo 267 do Regimento Interno/TCU, no valor de R$ 900.000,00 (novecentos mil reais) , fixando-lhes o prazo de quinze dias, a contar da notificação, para que comprovem, perante o Tribunal (artigo 214, inciso III, alínea "a", do Regimento Interno do TCU) , o recolhimento da dívida aos ao Tesouro Nacional, atualizada monetariamente desde a data do acórdão proferido por este Tribunal até a do efetivo recolhimento, se paga após o vencimento, na forma da legislação em vigor;
9.7. aplicar, individualmente, a Frederico Silva da Costa, Edimar Gomes da Silva e a Kerima Silva Carvalho multa prevista no artigo 58, inciso II, da Lei 8.443/1992 c/c o artigo 268, inciso II, do Regimento Interno/TCU, nos valores abaixo descritos, fixando-lhes o prazo de quinze dias, a contar da notificação, para que comprove, perante o Tribunal (artigo 214, inciso III, alínea "a", do Regimento Interno do TCU) , o recolhimento da dívida ao Tesouro Nacional, atualizada monetariamente desde a data do acórdão proferido por este Tribunal até a do efetivo recolhimento, se paga após o vencimento, na forma da legislação em vigor:
	Responsável
	Valor (R$) 

	Frederico Silva da Costa
	60.000,00 (sessenta mil reais) 

	Edimar Gomes da Silva
	50.000,00 (cinquenta mil reais) 

	Kerima Silva Carvalho
	40.000,00 (quarenta mil reais) 

9.8. autorizar, desde logo, a cobrança judicial das dívidas, caso não atendidas as notificações, na forma do disposto no artigo 28, inciso II, da Lei 8.443/1992;
9.9. enviar cópia do Acórdão, bem como do Relatório e do Voto que o fundamentam à Procuradoria da República no Estado de Minas Gerais, nos termos do art. 16, § 3º da Lei 8.443/1992 c/c o artigo 209, § 7º, do Regimento Interno do TCU, para adoção das medidas cabíveis;
9.10. enviar cópia do Acórdão proferido, bem como do relatório e do voto que o fundamentam ao Ministério do Turismo e aos responsáveis.

TOMADA DE CONTAS ESPECIAL. Convênio nº 1402/2010 (Sicoinv/Siafi 747.366), firmado entre o Ministério do Turismo e a Fundação L'Hermitage

Primeira Câmara

Entidades/órgãos do Governo do Estado de Minas Gerais.

3. Interessados/Responsáveis:
3.1. Interessado: Ministério do Turismo (05.457.283/0001-19).
3.2. Responsáveis: Bioma Consultoria Em Turismo e Meio Ambiente Ltda (74.467.986/0001-40); Edimar Gomes da Silva (XXX.463.088-XX); Frederico Silva da Costa (XXX.889.701-XX); Fundacao L'hermitage (01.444.385/0001-49); José Manoel Pires Alves (XXX.166.001-XX); Milton Cabral Moreira (XXX.336.106-XX).

13.1. Ministros presentes: Benjamin Zymler (na Presidência), Walton Alencar Rodrigues (Relator) e Jorge Oliveira.
13.2. Ministro-Substituto presente: Augusto Sherman Cavalcanti.

ACORDAO-COMPLETO-2539765

Acórdão 3401/2022 - Primeira Câmara

WALTON ALENCAR RODRIGUES

Transcrevo, com ajustes de forma, instrução cuja proposta foi acolhida pela Secretaria de Controle Externo de Tomada de Contas Especial:
INTRODUÇÃO
1.	Trata-se de Tomada de Contas Especial instaurada pelo Ministério do Turismo (MTur) , em razão da impugnação total de despesas do Convênio 1402/2010 - Siafi 747366 (peça 1, p. 51-71) , celebrado com a Fundação L' Hermitage, entidade privada com sede em Belo Horizonte/MG, tendo por objeto incentivar o turismo, por meio do apoio à realização do Projeto intitulado Incentivo ao Desenvolvimento do Segmento Turístico no Estado de Roraima.
HISTÓRICO 
2.	O Convênio 1402/2010 foi firmado no valor total de R$ 2.228.000,00, sendo R$ 2.000.000,00 à conta do Concedente e R$ 228.000,00, referentes à contrapartida da Convenente. Teve vigência estipulada para o período de 16/9/2010 a 15/2/2012 e o prazo para prestação de conta foi até 15/3/2012 (peça 1, p. 110) . Os recursos foram liberados por meio da Ordem Bancária 20110B800035, de 20/4/2011 (peça 1, p. 71 e 140) .
3.	A prestação de contas e complementações, enviadas por meio dos documentos (peças 21-26) , foram analisadas por meio do Parecer de Avaliação de Regularidade 95/2012 (peça 1, p. 88-91) , Nota Técnica de Análise Financeira 136/2013 (peça 1, p. 129-131) , Revisão Financeira (peça 1, p. 136) e Parecer Técnico de 10/10/2012 (peça 1, p. 108-124) .
4.	Os fundamentos para a instauração da tomada de contas especial, conforme apontado no Parecer Técnico de 10/10/2012 (peça 1, p. 108-124) , consistiram nas irregularidades identificadas na execução do ajuste sob exame, conforme excerto abaixo reproduzido:
O Produto I - Plano de Trabalho e cronograma de Ações do Projeto, apresentado, está datado de dezembro de 2010 (fls. 209 a 233) .
Tal Plano tem como enfoque a Festa de Mucajaí e a Área de Livre Comércio, que é composta pela capital, Boa Vista, e os municípios de Bonfim e Pacaraima. Propõe-se a analisar o Turista - elemento dinâmico; a região geradora, a rota de trânsito e a região de destino - elementos geográficos; e a cadeia produtiva do turismo - elemento econômico. Para isto, realizando um inventário turístico e uma mobilização, porém não explicita o alvo desta mobilização no referido plano. Também coloca como necessária identificar demandas para capacitação e qualificação de pessoal em "diferentes níveis", porém sem determiná-los. 
A construção da metodologia prevista na etapa 2, não foi realizada, tendo sido , apresentada pela contratada como metodologia a ser utilizada, o Inventário Turístico - Invtur, do Ministério do Turismo, já existente, que consiste justamente no inventário da Oferta Turística que é o levantamento, identificação e registro dos atrativos turísticos, dos serviços e equipamentos turísticos e da infra-estrutura de apoio ao turismo como instrumento base de informações para fins de planejamento, gestão e promoção da atividade turística, possibilitando a definição de prioridades para os recursos disponíveis e o incentivo ao turismo sustentável, como se verifica no sitio http://www.inventario.turismo.gov.br/invtur/jsp/sobrejnvtur/. 
O Plano de trabalho apresenta uma introdução com alguns referenciais conceituais, superficial contextualização e justificativa, objetivos, resultados esperados e a metodologia, que consiste em inventário turístico. Entretanto, em consulta ao site: http://www.inventario.turismo.gov.br/invtur/, o processo de inventário turístico dos municípios de Boa Vista e Bonfim teve início nos anos de 2009 e 2008, respectivamente, e encontra-se em situação de andamento e o outro em processo de abertura. As datas são anteriores a de assinatura deste convênio. 
Quanto ao objeto do plano de trabalho, é previsto a avaliação de 14 atrativos, além da avaliação do artesanato e demais manifestações culturais, dos quais 10 serão destacados posteriormente e inventariados. Informa que também serão objeto de pesquisa as Unidades de conservação do estado que abranger os quatro municípios (Mucajaí, Boa Vista, Bonfim e Pacaraima) .
3.3.2 Produto II
O Produto II trata do Relatório sobre alternativas de valorização e alternativas de desenvolvimento do turismo na cidade de Mucajaí/RR, e está datado apenas como 2011. (fls. 234 a 306) : 
O conteúdo do referido produto tem início com referenciais teóricos e conceituais sobre TURISMO E A GOVERNANÇA MUNICIPAL e sobre DIAGNÓSTICO. Apresenta um levantamento de dados da oferta turística do município de Mucajaí como os atrativos turísticos mais relevantes, meio de acesso, listagem de equipamentos e serviços turísticos existentes e outros serviços de apoio ao turismo. No entanto, foram avaliados apenas 2 (dois) atrativos turísticos naturais e 2 (dois) atrativos culturais, hierarquizando-os de acordo com o seu grau de viabilidade como produto turístico. 
Referente ao inventário da oferta turística da cidade de Mucajaí, não há menção aos aspectos culturais (como por exemplo, manifestações artísticas, gastronomia, artesanato e etc) , os quais se caracterizam como um dos principais elementos a serem inventariados e estão previstos no plano de trabalho aprovado. Também não foram identificados dados relacionados à população envolvida diretamente com o turismo, como por exemplo, representantes de ONG's socioambientais, líderes comerciais ou de cooperativas (pesca, artesanato, condutores de visitantes) , donos de pousadas, entre outros. Do mesmo modo, não há informações detalhadas sobre a demanda turística local, como dados geográficos, socioeconômicos, motivações e percepções dos visitantes. 
O estudo expõe como alternativas de Valorização e de Desenvolvimento do Turismo em Mucajaí, além da estruturação da gestão de marketing do turismo, os seguintes planos setoriais para Mucajaí: 
Programa de estruturação da oferta turística; 
Programa de Programação; 
Programa de Marketing Interno; 
Programa de Melhoria das Infraestruturas e Serviços Públicos; 
Programa de formação profissional; e 
Programa de controle e apoio técnico.
Contudo, não há uma análise da situação atual, um diagnóstico, para que se possa verificar se os programas propostos são os apropriados para se atingir a meta desejada.
3.3.3 Produto III
O Produto III apresenta o Relatório sobre a viabilidade dos 10 principais atrativos identificados na área de abrangência do projeto, sem constar data de sua execução. (fls. 357 a 432) .
[....]
O presente documento não apresenta qualquer planta baixa ou mapa, em escala reduzida, para a visualização de localização, área e dimensões nos contextos em que os atrativos estão inseridos, apenas são citadas as coordenadas geográficas. 
Existe um problema na concepção inicial do projeto, quando o Plano de Trabalho trata de inventário da oferta e posteriormente serão avaliados apenas 14 atrativos. Assim, Produtos apresentados não condizem com os custos para execução da meta/etapa.
3.3.4 Produto IV
O Produto IV, trata do Relatório contendo os resultados dos eventos Mobilização e 4 (quatro) DVD's com acervo fotográfico, dos atrativos referentes aos quatro municípios que englobam o projeto.
[...]
As legendas, autoria, local, data e descrições das fotografias foram apresentados em arquivos separados das fotos, de forma desfavorável à análise. 
Na localidade "Aguamak", foram inseridas apenas fotos da estrada e da porteira do local, não sendo possível verificar a sua atratividade turística.
Quanto às fotos dos prédios e monumentos destacados, na sua maioria, são apenas das fachadas, sem informações sobre período e estilo arquitetônico. 
No que se refere ao artesanato, também não há descrição de técnicas utilizadas e pouca referência sobre os artistas. 
Foram incluídos arquivos de países vizinhos como Guyana Inglesa e Venezuela que, apesar da proximidade, não fazem parte do produto.
3.3.5 Produto V
O Produto V apresenta o Relatório referente às atividades e propostas estabelecidas pelo grupo de estudos em turismo e hospitalidade, formados ao menos por 10 pessoas.
O referido produto foi encaminhado com o título "Instituição do Grupo de Estudo em Turismo de Boa Vista (Observatório de Turismo Estadual) & Modelos de desenvolvimento e consolidação da Área de Livre Comércio de Roraima - ALC" datado de 2011 (fls. 433 a 562) . 
O material trata do planejamento de um observatório com o objetivo de monitorar o desenvolvimento turístico da região, uma espécie de "INVTUR" local. Porém, as ações propostas se sobrepõem as ações dos produtos anteriores como, por exemplo, identificação do perfil do turista, da oferta, dos recursos naturais e culturais, de eventos e atualização de inventários. Conforme Ação n.° 6 (fl.502) , estas ações seriam de responsabilidade da Prefeitura de cada município/DETUR, o que deixa dúvida quanto à finalidade deste convênio. 
Este produto não estava previsto no Plano de trabalho, nem no Termo de Referência e nem no contrato estabelecido entre o convenente e a empresa Bioma, estando, portanto, em desacordo com o que estabelece o Art. 39, da Portaria Interministerial n° 127/2008, vigente à época da assinatura do termo:
[...]
Além disto, não são apresentados documentos que comprovem a realização de pesquisa de campo como, por exemplo, cópia de formulários e questionários aplicados nos levantamentos e avaliações. 
5.	Por meio das comunicações constantes à peça 1, p. 81-82, p. 83 e 85, p. 87 e 92, p. 105-106 e 125-128, o órgão instaurador notificou o responsável e a entidade convenente da reprovação da prestação de contas, requerendo a devolução dos recursos.
6.	Diante do não-saneamento das irregularidades apontadas e da não-devolução dos recursos, instaurou-se a tomada de contas especial. No Relatório de TCE 31/2016 (peça 1, p. 146-151) , concluiu-se que o prejuízo importaria no valor de R$ 871.642,93, já deduzido o valor ressarcido de R$ 563.768,18 (peça 3) , imputando-se a responsabilidade solidária ao Sr. Milton Cabral Moreira (CPF XXX.336.106-XX) e à Fundação L' Hermitage (CNPJ 01.444.385/0001-49) .  
7. 	O Relatório de Auditoria 783/2016, da Controladoria-Geral da União (peça 1, p. 164-169) , também chegou às mesmas conclusões. Após serem emitidos o Certificado de Auditoria, o Parecer do Dirigente e o Pronunciamento Ministerial (peça 1, p. 170, 171 e 174) , o processo foi remetido a esse Tribunal.
8.	Na instrução inicial (peça 5) , analisando-se os documentos nos autos, concluiu-se pela necessidade de realização de citação solidária do Sr. Milton Cabral Moreira (CPF XXX.336.106-XX) , ex-diretor e procurador da Fundação L'Hermitage e da Fundação L' Hermitage (CNPJ 01.444.385/0001-49) :
Ato impugnado: não comprovação da correta aplicação dos recursos repassados via Convênio 1402/2010, exarado no Parecer Técnico de 10/10/2012 (peça 1, p. 108-124) ; 
Dispositivos violados: Constituição Federal art. 37, caput, c/c art. 70, parágrafo único; Decreto-lei 200/67, art. 93; Portaria interministerial 127/2008. 
Débito: 
	DATA DA OCORRÊNCIA 
	VALOR ORIGINAL (R$) 

	20/4/2011
	1.000.000,00 (D) 

	23/9/2013
	563.768,13 (C) 

                                                      Valor atualizado do débito em 15/2/2018: R$ 760.070,73
9.	Em cumprimento ao pronunciamento da unidade (peça 5) , foram efetuadas as citações dos responsáveis, conforme quadro abaixo:
	Responsáveis
	Comunicações
	Avisos de Recebimento (AR) / DOU
	OBS. (AR - DOU) 

	Milton Cabral Moreira
	Ofício 135/2018-TCU/Secex-TO
	peça 9
	1º/3/2018
	peça 15
	Assinado 

	Fundação L'Hermitage
	Ofício 136/2018-TCU/Secex-TO
	Peça 8
	2/3/2018
	peça 16
	Assinado

10.   O Sr. Milton Cabral Moreira após, requerer, por meio de advogado devidamente constituído (peça 17) , prorrogação de prazo por 60 dias (peça 18) , concedida mediante despacho à peça 19, apresentou suas alegações de defesa de forma conjunta com a Fundação L'Hermitage à peça 20, no que se fez acompanhar dos elementos vertidos às peças 20-26, 28, 30-31.
11.	A Fundação L'Hermitage, após, requerer, por meio de advogado devidamente constituído (peça 10) , vistas ao processo (peça 11) e prorrogação de prazo por 60 dias (peça 18) , concedida mediante despacho às peças 14 e 19, apresentou suas alegações de defesa de forma conjunta com o Sr. Milton Cabral Moreira à peça 20, no que se fez acompanhar dos elementos vertidos às peças 20-26, 28, 30-31.
12.	Na instrução antecedente (peça 33) , cujas conclusões foram corroboradas pelo pronunciamento de subunidade (peça 42) , analisando-se os documentos nos autos, concluiu-se pela necessidade realização de citação solidária do Sr. Milton Cabral Moreira (CPF XXX.336.106-XX) e do Sr. José Manoel Pires Alves (CPF XXX.166.001-XX) , ambos na condição de ex-diretor e procurador da Fundação L'Hermitage, e da Fundação L' Hermitage (CNPJ 01.444.385/0001-49) . Por seu turno, entendeu-se pela não-responsabilização da empresa contratada, nos termos do Acórdão 6948/2017-TCU-Segunda Câmara, de relatoria do Ministro José Múcio Monteiro, uma vez que a presunção de inexecução do objeto do Convênio, no caso de não-comprovação, é dirigida ao gestor, a quem compete demonstrar a boa e regular aplicação dos recursos, e não ao particular contratado (parágrafos 19 e 20) .
13.	Constou, ainda, da proposta de encaminhamento da supramencionada instrução a realização de diligência ao Ministério do Turismo, ao Governo do Estado de Roraima, ao Departamento de Polícia Federal e à Procuradoria Geral da República:
	a) realizar diligência, com fundamento nos arts. 10, § 1º, e 11 da Lei 8.443/1992 c/c o art. 157 do RI/TCU, ao Ministério do Turismo, para que, no prazo de 15 dias, sejam encaminhados os documentos e informações atinentes à instauração de procedimentos disciplinares em desfavor de Frederico Silva da Costa (ex-secretário Nacional de Programas de Desenvolvimento do Turismo) , Kerima Silva Carvalho e Edimar Gomes da Silva (ex-assistente técnica e ex-diretor do Departamento Programas Regionais de Desenvolvimento do Turismo) , em decorrência de irregularidades verificadas na aprovação do Convênio 1402/2010, Siafi 747366, celebrado com a Fundação L´Hermitage;
	b) realizar diligência, com fundamento nos arts. 10, § 1º, e 11 da Lei 8.443/1992 c/c o art. 157 do RI/TCU, ao Governo do Estado de Roraima, para que, no prazo de 15 dias, sejam encaminhados os documentos e informações atinentes à realização de projetos de desenvolvimento do turismo, principalmente com atuação da Fundação L´Hermitage e da empresa Bioma Educação e Assessoria Ambiental e Comércio de Materiais Didáticos Ltda., indicando os resultados dos trabalhos realizados, as datas de realização, os valores porventura pagos e as fontes de financiamento destas contratações;
	c) realizar diligência, com fundamento nos arts. 10, § 1º, e 11 da Lei 8.443/1992 c/c o art. 157 do RI/TCU, ao Departamento de Polícia Federal e à Procuradoria Geral da República, para que, no prazo de 15 dias, sejam encaminhados os documentos e informações atinentes à instrução de processos, porventura existentes e passíveis de compartilhamento, no tocante ao Convênio 1402/2010, Siafi 747366, celebrado entre a Fundação L´Hermitage e o Ministério do Turismo, no âmbito da "Operação Voucher" do DPF ou de outra operação deflagrada;
	d) realizar a audiência do Sr. Frederico Silva da Costa (CPF XXX.889.701-XX) , ex-secretário Nacional de Programas de Desenvolvimento do Turismo) , Kerima Silva Carvalho (CPF XXX.401.516-XX) , ex-assitente técnica do Departamento Programas Regionais de Desenvolvimento do Turismo e Edimar Gomes da Silva (CPF XXX.463.088-XX) , ex-diretor do Departamento Programas Regionais de Desenvolvimento do Turismo, com fundamento nos arts. 10, § 1º, e 12, incisos I e III, da Lei 8.443/1992 c/c o art. 202, incisos I e III, do RI/TCU, para que, no prazo de quinze dias, apresentem razões de justificativa quanto às irregularidades detalhadas a seguir:
	d.1) Irregularidade: aprovação de assinatura do Convênio 1402/2010, Siafi 747366, celebrado entre o Ministério do Turismo e a Fundação L´Hermitage, sem a observância dos critérios estabelecidos na legislação;
	d.2) Conduta: aceitação de termo de referência apresentado pela Fundação L'Hermitage com a ausência de detalhamento suficiente que possibilitasse a aferição dos custos do projeto, que tornasse possível a identificação técnica e operacional da Convenente, que fizesse menção às necessidades identificadas como problema, sem a possibilidade da correlação entre a solução e os resultados esperados; aceitação de indicação de contrapartida da Fundação L'Hermitage em bens e serviços, apesar da realização de despesas com gerenciamento de projeto ser vedada; falta de justificativa técnica que comprovasse a especialização da Fundação L´Hermitage, não havendo demonstração de interesse recíproco entre os partícipes do Convênio; não atendimento Parecer CONJUR/MTur/n. 1924/2010, de 16/09/2010, (peça 1, pp. 35-50) , que alertou que o convênio só poderia ser firmado após a solução das recomendações nele constantes;
	d.3) Dispositivos violados: Portaria Interministerial MPOG/MF/CGU n. 127/2008) , Nota Técnica 2009/DLSG/SLTI-MP;
	e) realizar a citação da Fundação L'Hermitage (CNPJ 01.444.385/0001-49) , do Senhor Milton Cabral Moreira (CPF XXX.336.106-XX) , na condição de ex-diretor e procurador da Fundação L'Hermitage, e do Sr.  José Manoel Pires Alves (CPF XXX.166.001-XX) , na condição de ex-diretor e procurador da Fundação L'Hermitage, com fundamento nos arts. 10, § 1º, e 12, incisos I e II, da Lei 8.443/1992 c/c o art. 202, incisos I e II, do RI/TCU, para que, no prazo de quinze dias, apresentem alegações de defesa e/ou recolham, solidariamente, aos cofres do Tesouro Nacional, a quantia de R$ 1.000.000,00, atualizada monetariamente a partir de 20/04/2011 até o efetivo recolhimento, abatendo-se na oportunidade a quantia ressarcida de R$ 563.768,13, em 23/09/2013, na forma da legislação em vigor, em decorrência da reprovação da prestação de contas apresentada com as irregularidades elencadas abaixo, referente ao Convênio 1402/2010, Siafi 747366, celebrado com o Ministério do Turismo, com infração ao disposto na alínea "d" do Inciso II do artigo 38 da IN/STN 01/1997; 
	e.1) Ato impugnado: não comprovação da correta aplicação dos recursos repassados por meio Convênio 1402/2010 (Siafi 747366) , conforme descrito no Parecer Técnico de 10/10/2012 (peça 1, p. 108-124) ;
	e.2) Dispositivos violados: Constituição Federal art. 37, caput, c/c art. 70, parágrafo único; Decreto-lei 200/67, art. 93; Portaria interministerial 127/2008;
	e.3) Valor atualizado até 29/7/2018: R$ 777.645,35.
14.	Em cumprimento ao pronunciamento da unidade (peça 44) , as citações, audiências e diligências foram promovidas, conforme quadro abaixo:
	Responsáveis
	Comunicações
	Avisos de Recebimento (AR) / DOU
	OBS (AR - DOU) 

	Milton Cabral Moreira
	Ofício 818/2018-TCU/Secex-TO
	Peça 56
	1º/10/2018
	Peça 71
	Assinado 

	José Manoel Pires Alves
	Ofício 817/2018-TCU/Secex-TO
	Peça 55
	2/10/2018
	Peça 63
	Assinado

	Fundação L'Hermitage
	Ofício 816/2018-TCU/Secex-TO
	peça 54
	1º/10/2018
	peça 72
	Assinado

	Frederico Silva da Costa
	Ofício 805/2018-TCU/Secex-TO
	peça 53
	25/9/2018
	peças 60-61
	Devolução ao remetente

		Ofício 1020/2018-TCU/Secex-TO
	peça 88
	27/11/2018
	peça 89
	Assinado

	Kerima Silva Carvalho
	Ofício 791/2018-TCU/Secex-TO
	peça 52
	27/9/2018
	peça 59
	Assinado

	Edimar Gomes da Silva
	Ofício 792/2018-TCU/Secex-TO
	peça 51
	24/9/2018
	peça 57
	Assinado

	Ministério do Turismo
	Ofício 794/2018-TCU/Secex-TO
	peça 50
	25/9/2018
	peça 58
	Assinado

	Governo do Estado de Roraima
	Ofício 797/2018-TCU/Secex-TO
	peça 49
	1º/10/2018
	peça 74
	Assinado

	Superintendência Regional de Polícia Federal no Tocantins
	Ofício 795/2018-TCU/Secex-TO
	peça 46
	19/9/2018
	peça 48
	Assinado

	Procuradoria da República no Estado do Tocantins
	Ofício 796/2018-TCU/Secex-TO
	peça 45
	19/9/2018
	peça 47
	Assinado

15.	O Sr. Milton Cabral Moreira apresentou suas alegações de defesa de forma conjunta com a Fundação L'Hermitage à peça 79.
16.	O Sr. José Manoel Pires Alves apresentou suas alegações de defesa à peça 80.
17.	O Sr. Frederico Silva da Costa após, requerer prorrogação de prazo por 30 dias (peças 90 e 92) , concedida mediante despacho à peça 94, apresentou suas razões de justificativa à peça 95.
18.	O Sr. Edimar Gomes da Silva após, requerer, por meio de advogado devidamente constituído (peça 66) , prorrogação de prazo por 15 dias (peça 69) , concedida mediante despacho à peça 75, apresentou suas razões de justificativa à peça 82.
19.	Transcorrido o prazo regimental, a Sra. Kerima Silva Carvalho permaneceu silente, devendo ser considerada revel, nos ternos do art. 12, § 3º, da Lei 8.443/1992.
20.	O Ministério do Turismo encaminhou o documento acostado à peça 65, segundo o qual não foi instaurado procedimento de apuração de irregularidade disciplinar, no âmbito daquele Ministério, em relação aos ex-servidores: Frederico Silva da Costa, Kerima Silva Carvalho e Edimar Gomes da Silva.
21.	O Governo do Estado de Roraima encaminhou o documento acostado à peça 76, no qual se limitou a afirmar que o Governo Estadual não era partícipe do ajuste em epígrafe.
22.	O Departamento de Polícia Federal informou que após a finalização da Operação Voucher, todo material apreendido foi encaminhado à Justiça Federal, não havendo, em princípio, menção ao Convênio 1402/2010 (peças 62 e64) .
23.	De acordo com o Ministério Público Federal no Estado do Tocantins, não foram localizados processos ou procedimentos que tivessem como objeto o Convênio 1402/2010 (peça 70) .
EXAME TÉCNICO 
24.	Em razão do seu conteúdo, essencialmente, similar, haja vista, inclusive, a identidade do patrono constituído pelos responsáveis, serão agrupadas a seguir, com vistas à sua análise em conjunto, as alegações de defesa apresentadas pelo Sr. Milton Cabral Moreira e pela Fundação L'Hermitage (peça 79) , bem assim os argumentos encaminhados pelo Sr. José Manoel Pires Alves (peça 80) , fato que, frise-se, não trará nenhum prejuízo aos princípios do contraditório e da ampla defesa.
Argumentos
25.	Os apontamentos da equipe técnica do Ministério do Turismo basearam-se em premissas errôneas, impertinentes e que não constavam do plano de trabalho nem do termo de referência.
26.	As falhas apontadas na execução da entidade convenente resultam de falhas na elaboração do plano de trabalho e do termo de referência que o próprio Ministério do Turismo aprovou.
Análise
27.	A alegação de que as irregularidades apontadas seriam resultado de falhas na elaboração no plano de trabalho não têm o condão de afastar a responsabilidade dos gestores, porquanto o referido instrumento fora elaborado pela própria entidade convenente e, posteriormente, submetido à aprovação do Ministério do Turismo, cujos servidores da área técnica também foram chamados aos autos para apresentarem justificativas. 
28.	Dessa forma, não se pode admitir que os responsáveis se beneficiem da própria torpeza de terem apresentado plano de trabalho e termo de referência sem o detalhamento suficiente que possibilitasse a aferição de custos, consoante preconizado no art. 1º da Portaria Interministerial MPOG/MF/CGU 127/2008, segundo o qual, o referido instrumento deveria conter elementos capazes de propiciar a avaliação do custo pela Administração, diante de orçamento detalhado, considerando os preços praticados no mercado, bem como a definição de métodos, além do prazo para execução do objeto.
29.	Os diversos questionamentos do órgão concedente pautam-se, em essência, na falta de atingimento do interesse público consubstanciados em falhas na elaboração dos produtos e na ausência de utilidade dos produtos elaborados via intermediação da entidade convenente.
30.	Portanto, as alegações de defesa apresentadas não devem ser acolhidas.
Argumento
31.	O Ministério do Turismo não notificou os defendentes da necessidade de alterar a metodologia ou correção de falhas.
Análise
32.	O órgão repassador somente identificou falhas no projeto na fase de execução da avença, quando o grupo de trabalho, por meio do Parecer de Avaliação de Regularidade 95/2012 (peça 1, p. 88-91) , recomendou a rescisão do convênio sem liberação da parcela subsequente dos recursos. Contudo, entende-se que este fato não beneficia nem atenua a conduta dos responsáveis, porque não elide as irregularidades que lhe estão sendo imputadas. Aliás, os servidores do Ministério do Turismo também estão sendo ouvidos em audiência para apresentar justificativas quanto à celebração de convênio com entidade que não demonstrou a qualidade técnica e capacidade operacional necessária e que não possuía objeto social compatível com o objeto, dentre outras irregularidades.
33.	Portanto, as alegações de defesa apresentadas não devem ser acolhidas.
Argumento
34.	A entidade convenente não poderia alterar o plano de trabalho sem a aprovação da autoridade competente.
Análise
35.	De fato, a entidade convenente não poderia alterar, unilateralmente, o plano de trabalho. Contudo, a defesa não demonstrou que tenha requerido qualquer modificação na execução do objeto ajustado com vistas ao alcance dos objetivos pactuados. Dessa forma, não fazem sentido os argumentos aduzidos se os responsáveis sequer requereram qualquer ajuste no convênio celebrado, dato que demonstra sua anuência com todas as irregularidades evidenciadas pelo órgão repassador.
36.	Portanto, as alegações de defesa apresentadas não devem ser acolhidas.
Argumentos
37.	A improcedência das imputações pauta-se em entendimento do TCU que exige nexo causal e conduta culposa para fins de responsabilização.
Análise
38.	Ao contrário dos argumentos aduzidos pela defesa, as imputações dirigidas aos responsáveis, devidamente corroboradas na presente análise, pautam-se, justamente, nas condutas culposas dos defendentes. 
39.	Esse raciocínio se impõe porque a responsabilidade dos jurisdicionados perante o TCU é de natureza subjetiva, caracterizada mediante a presença de simples culpa stricto sensu, sendo desnecessária a caracterização de conduta dolosa ou má-fé do gestor para que este seja responsabilizado. Desse modo, é suficiente a quantificação do dano, a identificação da conduta do responsável que caracterize sua culpa, seja por imprudência, imperícia ou negligência, e a demonstração do nexo de causalidade entre a conduta culposa (stricto sensu) e a irregularidade que ocasionou o dano ao erário.
40.	Nesse sentido, as falhas na execução do objeto pactuado que resultaram na elaboração de produtos sem utilidade para os fins a que se propôs representaram uma violação de normas e princípios constitucionais e legais fundamentais, a exemplo dos da legalidade, da moralidade e da publicidade, ensejando, pela gravidade que alberga, punição ao responsável pelo ato faltoso e necessidade de ressarcimento ao erário.
41.	Portanto, as alegações de defesa não devem ser acolhidas.
Argumentos
42.	Com relação ao Produto I, aduziu que a metodologia utilizada pela Fundação não sofreu qualquer objeção por parte do Ministério do Turismo ou por técnicos do Governo do Estado de Roraima, que estavam acompanhando a evolução dos trabalhos.
43.	A metodologia utilizada era recomendada pelo próprio Ministério do Turismo desde 2006, com a publicação do Inventário da Oferta Turística: instrumento de pesquisa.
44.	Tendo em vista a ausência de informações para subsidiar os demais produtos do Convênio, não faria sentido utilizar metodologia diferente daquela já aprovada pelo Ministério do Turismo.
45.	No plano de trabalho e no termo de referência aprovados pelo Ministério do Turismo, não havia obrigação de utilização de determinada metodologia.
Análise
46.	A defesa não aborda diretamente as irregularidades apontadas pelo Ministério do Turismo, concernentes às falhas identificadas no trabalho produzido pela empresa contratada pela entidade convenente no sentido de (i) não detalhar o alvo da mobilização do plano de trabalho objeto do Produto I e de (ii) não determinar quais seriam os diferentes níveis de capacitação e qualificação de pessoal supostamente identificados (peça 1, p. 118) .
47.	Além disso, diferentemente, do alegado pela defesa, o órgão instaurador não questionou a metodologia utilizada, mas sim, a não-realização da ação prevista na etapa 2 do contrato de prestação de serviços celebrado com a empresa Bioma (peça 1, p. 117) : "construir a metodologia, levantar dados secundários, compilar dados, realizar análises, conclusões e elaboração de relatórios", haja vista que a entidade convenente apresentou em seu lugar um produto já existente, consistente no Inventário Turístico - Invtur, do Ministério do Turismo, ou seja, não houve a contraprestação de serviço para o qual a empresa contratada foi remunerada, tendo apresentado, em seu lugar, apenas um produto já existente. 
48.	Por fim, restou evidenciado que o plano de trabalho elaborado pela empresa contratada apresentava contextualização e justificativa superficiais e que o processo de inventário turístico dos Municípios de Boa Vista e de Bonfim teve início antes da celebração do convênio em epígrafe (2008 e 2009) , encontrando-se, à época da avaliação do órgão instaurador, em "processo de abertura" e "em andamento". Aliás, a situação dos supramencionados Municípios permanece inalterada até os dias atuais, conforme pesquisa realizada, em 27/10/2020, na página eletrônica: http://www.inventario.turismo.gov.br/invtur/#. Portanto, apesar de ter sido remunerado, o trabalho apresentado consistiu em mera reprodução de inventário já existente, não agregando nenhum valor ou produto que pudesse servir para a sociedade diretamente interessada.
49.	Compulsando os elementos encaminhados pela defesa (peças 21 a 26, p. 3-19) , cabe corroborar com as irregularidades apontadas pelo órgão instaurador, destacando ainda, que os serviços previstos no âmbito do Produto I representou um elevado custo R$ 150.000,00.
50.	Portanto, as alegações de defesa apresentadas não devem ser acolhidas.
Argumentos
51.	No tocante ao Produto II, há contradição nas imputações do Ministério do Turismo quando afirma que foram avaliados poucos atrativos turísticos culturais e naturais no Município de Mucajaí e, ao mesmo tempo, conclui que pela inexistência de diagnóstico adequado da situação atual do Turismo naquele Município.
Análise
52.	Não há contradição nas imputações direcionadas aos responsáveis, consoante alegado pela defesa. Em verdade, o órgão instaurador questionou a avaliação de apenas dois atrativos turísticos naturais e dois atrativos turísticos culturais. Por seu turno, o questionamento referente à ausência de diagnóstico consistiu na evidenciação de que, apesar de terem sido apresentados programas como alternativas de valorização e de desenvolvimento do turismo no Município de Mucajaí, não se logrou demonstrar a situação existente à época, com vistas à verificação de que os programas propostos seriam ou não apropriados. Dessa forma, verifica-se que o questionamento foi pertinente, pois não se mostra razoável mensurar o plano se não se tem uma noção básica e consistente do ponto de partida. 
53.	Portanto, as alegações de defesa apresentadas não devem ser acolhidas.
Argumentos
54.	O objetivo do Produto II não foi a apresentação de um relatório extremamente analítico acerca da demanda populacional existente na região. A análise das chamadas forças propulsoras e forças restritivas foram apresentadas como elementos estratégicos para elaboração do Diagnóstico Turístico de Mucajaí.
55.	A disponibilização de um programa de melhoria para infraestrutura e serviços conjuntamente com os seis programas indicados cumprem o resultado esperado para o Produto II.
Análise
56.	As impropriedades apontadas pelo Ministério do Turismo no tocante ao Produto II não suscitam "a apresentação de um relatório extremamente analítico acerca da demanda populacional existente na região", consoante alegado pela defesa. Em verdade, a exigência de dados referentes ao pessoal diretamente ligado com o turismo da região teve como objetivo conferir consistência aos estudos realizados. De igual modo, entende-se que a ausência de "informações detalhadas sobre a demanda turística local, como dados geográficos, socioeconômicos, motivações e percepções dos visitantes" torna precário o levantamento, retirando a confiabilidade de seu conteúdo. 
57.	Apesar da alegação de que "a análise das chamadas forças propulsoras e forças restritivas foram apresentadas como elementos estratégicos para elaboração do Diagnóstico Turístico de Mucajaí", passando em revista o relatório correspondente ao Produto II (peça 24, p. 72-144) , não foi localizada a referida análise e os seus resultados, tendo sido consignado pela entidade convenente apenas uma simples relação de pontos positivos e negativos, a qual denominou de forças propulsoras e negativas (peça 24, p. 134-135) .
58.	Dessa forma, se não há, como destacado pelo órgão repassador (peça 1, p. 119-120) , um diagnóstico adequado da situação existente, o resultado esperado para o Produto II não poderá ser alcançado porque eventual proposta de melhoria conterá um viés de generalização e de imprecisão.
59.	Portanto, as alegações de defesa apresentadas não devem ser acolhidas.
Argumentos
60.	No que concerne à ausência de data no âmbito do Produto III, alegou-se que foram apresentados, no item Visitação, os atrativos levantados por se tratar de elemento fundamental para a execução de qualquer atividade turística, destacando-se: a coordenada geográfica, endereço, forma de acesso, serviços e equipamentos identificados para fins de turismo e uma breve descrição. 
Análise
61.	A defesa não justificou a questão da falta de datas, limitando-se a argumentar que os detalhes de cada atrativo estavam consignados no item "Visitação". Compulsando o documento correspondente ao Produto III - Relatório - Doze atrativos dos cinco municípios de Roraima (peça 24, p. 145-200 e peça 25, p. 3-25) , verificou-se que, de fato, não consta data de sua execução, o que impossibilita a verificação de quando efetivamente o trabalho fora realizado e se os dados registrados estavam ou não atualizados. Além disso, entende-se que, diferentemente do alegado pela defesa, as informações consignadas pela entidade convenente, nos itens de "Visitação" de cada atrativo, não suprem a falha apontada, porque se trata de itens diferentes e complementares entre si, ou seja, os detalhes de cada atrativo são, de fato, importantes, contudo, necessitam de um referencial de tempo que pudesse garantir, ao menos, que os dados compilados estavam atualizados à época de elaboração do relatório.
62. 	Portanto, entende-se que as alegações de defesa apresentadas não devem ser acolhidas.
Argumento
63.	Com relação ao mapeamento de dois atrativos turísticos que não estavam previstos (Produto III) , aduziu-se que o procedimento não sofreu objeção por parte do Governo de Roraima ou do Ministério do Turismo, não representando custos adicionais para o órgão concedente.
Análise
64.	Não foram apresentadas justificativas para a inclusão de dois atrativos que não estavam previstos inicialmente, limitando-se a defesa a alegar que tal inclusão não resultou em aumento de custos para o projeto. Contudo, entende-se que tal argumento não deve ser aceito, porque esse tipo de levantamento certamente implicou em novos custos, seja de recursos humanos ou de material, resultando em um ônus maior para o órgão repassador, uma vez que todos os recursos financeiros foram aportados pelo Ministério do Turismo. Dessa forma, entende-se que a referida inclusão representou custos adicionais em prejuízo de algum outro serviço originariamente previsto, o qual não se pode dimensionar com exatidão porque a entidade convenente não apresentou uma planilha orçamentária detalhada nem na execução da avença, tampouco, nessa etapa de apresentação de alegações de defesa, fato que possui o condão de dificultar a evidenciar o grau de prejuízo desse tipo de falha.
65.	Portanto, as alegações de defesa apresentadas não devem ser acolhidas.
Argumento
66.	Quanto à falta de plantas ou mapas no âmbito do Produto III, alegou-se que o Plano de Trabalho aprovado pelo Ministério do Turismo não consignava a exigência de elaboração dos referidos instrumentos. Além disso, no Produto I, restou estabelecido que os pontos atrativos turísticos seriam georreferenciados, o que seria suficiente para delimitar com exatidão a localização de cada atrativo.
Análise
67.	Via de regra, o Plano de Trabalho é apresentado pela própria entidade convenente e aprovado pelo órgão repassador. Dessa forma, a falta de detalhamento adequado teve gênese na concepção do projeto elaborado pela Fundação, não podendo, nesse momento, a entidade tentar beneficiar-se de sua própria torpeza, conforme já consignado nesta instrução. Nesse sentido, apesar de o referido instrumento não trazer expressamente a necessidade de existência de mapas ou plantas baixas, entende-se que a ausência desses recursos, de fato, prejudica a qualidade do material porque dificulta a visualização da localização e contextos dos atrativos, não suprindo essa falha a existência das coordenadas, consoante alegado pela defesa, porque elas possuem um viés mais técnico e exigem equipamento adequado para fixação exata de cada local, ou seja, não é acessível à maioria das pessoas.
68.	Portanto, as alegações de defesa apresentadas não devem ser acolhidas.
Argumento
69.	Com relação ao Produto IV, argumentou-se que foram inseridos no Siconv fotos e listas de todos os participantes dos eventos realizados no âmbito do Convênio, com telefone e contato de cada um.
Análise
70.	Em que pese o argumento em contrário da defesa, compulsando os documentos referentes ao Produto IV - Oficina de Pacaraima e Amajari (peça 24, p. 199-200 e peça 25, p. 3-25) , cabe corroborar com as falhas apontadas pelo órgão repassador concernentes na existência de uma relação de 14 participantes sem assinaturas e sem os contatos dos mesmos (peça 25, p. 14) , sete fotos sem data e sem legenda dos participantes da oficina (peça 25, p. 14-25) e, ainda, a falta de comprovantes de que a avaliação da oficina fora efetivamente realizada pelos participantes (peça 25, p. 24) .
71.	As mesmas falhas foram identificadas na realização da Oficina Técnica sobre Mucajaí (peça 25, p. 26-45) , quais sejam: relação de 14 participantes sem assinaturas e sem os contatos dos mesmos (peça 25, p. 37) , seis fotos sem data e sem legenda dos participantes da oficina (peça 25, p. 27-45) , falta de comprovantes de que a avaliação da oficina fora efetivamente realizada pelos participantes (peça 25, p. 45) .
72.	De igual modo, as falhas foram detectadas na realização da Oficina Técnica sobre Boa Vista e Bonfim (peça 25, p. 46-70) , são elas: relação de 20 participantes sem assinaturas e sem os contatos dos mesmos (peça 25, p. 61) , seis fotos sem data e sem legenda dos participantes da oficina (peça 25, p. 48-70) , falta de comprovantes de que a avaliação da oficina fora efetivamente realizada pelos participantes (peça 25, p. 69-70) .
73.	Dessa forma, entende-se que a evidenciação das falhas supramencionadas prejudica a comprovação de que as oficinas foram de fato realizadas no âmbito do convênio sob exame.
74.	Portanto, as alegações de defesa apresentadas não devem ser acolhidas.
Argumentos
75.	No que concerne ao Produto V, asseverou-se que o observatório questionado pelo Ministério do Turismo era, na verdade, um grupo de estudo, conforme previsto no termo de referência.
Análise
76.	Ao examinar os documentos atinentes ao ponto em questão, encaminhados pelos responsáveis a título de prestação de contas (peças 21-25) , não foi possível identificar elementos que comprovassem que os trabalhos de campo correspondentes teriam sido efetivamente realizados, o que suscita dúvidas sobre sua execução no âmbito do presente ajuste. Além disso, cabe corroborar com as conclusões do órgão instaurador no sentido de que algumas ações propostas no âmbito deste produto coincidem com ações constantes dos produtos anteriores, a exemplo da "identificação do perfil do turista, da oferta, dos recursos naturais e culturais, de eventos e atualização de inventários. Contudo, estas ações não deveriam ser abrangidas pelo convênio em epígrafe, uma vez que deveriam ser de responsabilidade de cada Município envolvido, consoante Ação 6 (peça 25, p. 140-141) .
77.	Portanto, as alegações de defesa apresentadas não devem ser acolhidas.
Argumento
78.	O questionamento do material fotográfico referente à localidade de Aquamak e outros prédios históricos reveste-se de formalismo exacerbado, o que é condenado pelos Tribunais de Contas e por administrativistas renomados. Nesse sentido, fez referência a deliberações deste Tribunal que fundamentariam sua tese, transcrevendo-se alguns excertos de decisões do TCU.
Análise
79.	Compulsando o Parecer Técnico (peça 1, p, 123) , verificou-se que o questionamento do órgão instaurador, neste item. consistiu em:
Na localidade "Aquamak", foram inseridas apenas fotos da estrada e da porteira do local, não sendo possível verificar a sua atratividade turística. Quanto às fotos dos prédios e monumentos destacados, na sua maioria, são apenas das fachadas, sem informações sobre período e estilo arquitetônico.
80.	Nesse contexto, em visita à página eletrônica do Aquamak - Parque Natural das Águas (http://www.aquamak.com.br/atracoes.html) , constatou-se que a referida empresa publicou diversas fotografias das atrações existentes, tais como: rio lento, rampa, lago, aquakids, aquamarine, lagoa dos peixes, piscina de vôlei e piscina de bar molhado. Dessa forma, cabe ratificar as conclusões do órgão instaurador, haja vista que a simples fotografia da entrada do Parque não possibilita que o leitor identifique todo o potencial do referido estabelecimento nem é capaz de gerar a atratividade necessária ao público.
81.	De igual modo, no tocante à falta de maiores informações sobre os prédios e monumentos no material produzido, também se corroboram as conclusões do Ministério do Turismo no sentido de que a inclusão desses itens teria o potencial de gerar uma maior atratividade ao público.
82.	Com relação à alegação de formalismo exacerbado, entende-se que as decisões transcritas pela defesa não a socorrem na forma pleiteada. Isso porque os excertos transcritos tratam de situações distintas das ora analisadas. Nesse sentido, verifica-se, por exemplo, que a observância do Princípio do Formalismo Moderado pressupõe o alcance dos objetivos propostos, ou seja, o atingimento da finalidade pública a que o ajuste examinado se propunha, o que não se verificou no presente caso, em que o conjunto de falhas evidenciadas nos produtos elaborados, por intermédio do agenciamento da entidade convenente, não emprestam utilidade ou funcionalidade para os objetivos do convênio. 
83.	Portanto, as alegações de defesa apresentadas não devem ser acolhidas.
Argumento
84.	Por fim, protesta-se pela prova de todo o alegado por todos os meios de direito, inclusive, a juntada posterior de documentos e laudos técnicos.
Análise
85.	Com relação à solicitação de apresentação posterior de documentos e produção de laudos técnicos, cabe ressaltar que as normas contidas tanto na Lei 8.443/1992 quanto no Regimento Interno do TCU disciplinam e operacionalizam a aplicação dos princípios constitucionais do contraditório e ampla defesa nos processos desenvolvidos nesta Corte de Contas, de forma a preservar a viabilidade do controle externo das despesas públicas, que também tem sede constitucional. Nesse sentido, faz-se mister ressaltar a ausência de previsão para apresentação de alegações finais, audiência de instrução e julgamento ou produção de prova pericial.
86.	Com efeito, não se harmonizam com o processo de controle externo, cujo caráter é eminentemente administrativo, as formalidades do processo judicial, o que poderia gerar atrasos que privariam sua atuação de qualquer eficácia. Por isso, a legislação preferiu, legitimamente, a aceitação somente de provas sob a forma escrita, dispensando a convocação de testemunhas ou peritos, o que confere ao processo a necessária agilidade. Destaque-se ainda que a produção de provas periciais e testemunhais não advém da Constituição, mas decorre do Código de Processo Civil, cuja aplicabilidade nos processos deste Tribunal é apenas subsidiária.
87.	Dessa forma, a jurisprudência desta Corte de Contas informa que a exigência contida no art. 162 do Regimento Interno do TCU, o qual determina que as provas produzidas perante o TCU devam sempre ser apresentadas de forma documental, o que exclui a produção de prova testemunhal e pericial, é absolutamente constitucional e legal, encontrando-se preservados todos os princípios emanados da Constituição que lhe digam respeito, dentre os quais a ampla defesa e o contraditório. Nesse sentido são os Acórdão 8229/2011-TCU-Segunda Câmara, 3.265/2010-TCU-2a Câmara, 3.988/2010-TCU-1a Câmara, 2.058/2009-TCU-2a Câmara, 1.177/2009-TCU-2a Câmara, 130/2008-TCU-Plenário, 1.305/2008-TCU-Plenário, 1.546/2008-TCU-2a Câmara, 3.093/2008-TCU-2a Câmara e 922/2007-TCU-Plenário.
88.	Portanto, as solicitações apresentadas pela defesa não merecem acolhimento.
***
89.	Por fim, além da verificação de que as falhas evidenciadas na elaboração dos produtos maculam a aceitação dos elementos correspondentes, cabe tecer considerações finais acerca do não-alcance dos objetivos pactuados no convênio em epígrafe e da necessidade de devolução integral dos recursos repassados. Esse raciocínio se impõe porque as etapas eventualmente executadas isoladamente não se prestam a suprir a coletividade com algum benefício mensurável. 
90.	Veja-se que seriam repassados um total de 2 milhões de reais no âmbito do convênio. Contudo, em razão das irregularidades identificadas, o órgão instaurador repassou apenas a metade desta quantia, da qual a entidade convenente efetuou a devolução de R$ 563.768,13, o que, por si só, já revela que o projeto, que já fora concebido com problemas graves de detalhamento das metas e etapas, teria sido descontinuado com cerca de apenas um quarto do total da execução.
91.	Outra irregularidade grave observada consistiu na subcontratação integral do objeto do ajuste em epígrafe, fato que evidencia que o objeto do convênio fora executado por uma terceira pessoa jurídica, estranha ao ajuste, restando caracterizado que a Fundação operou como mera intermediária, contrariando o § 2º do art. 1º da Portaria Interministerial 127/2008, que estabelece que a descentralização da execução por meio de convênio somente poderá ser efetivada para entidades públicas ou privadas que disponham de condições técnicas para executá-lo e somente para objetos relacionados às suas atividades.
92.	A despeito da obrigatoriedade imposta pela legislação vigente, a Fundação L'Hermitage burlou a norma ao celebrar o Contrato de Prestação de Serviços 1/2010 (peça 24, p. 21-26) com a empresa Bioma Educação e Assessoria Ambiental e Comércio de Materiais Didáticos Ltda., repassando-lhe a execução total do objeto do convênio, ou seja, num primeiro momento, informou ao órgão concedente possuir os pressupostos necessários para recebimento dos recursos - e beneficiar-se da fuga à licitação, porquanto, no convênio exsurge a figura da mútua colaboração -, para, em seguida, terceirizar totalmente sua execução, abstendo-se da condição de partícipe do acordo para operar como mera gerenciadora de recursos (subconvênio) , conduta censurada pela jurisprudência do Tribunal, conforme ressaltado no Acórdão 734/2012-TCU-Plenário, no qual restou determinado ao Ministério do Desenvolvimento Social que garantisse, por meio de verificação, a "legitimidade das entidades recebedoras de recursos públicos e o cumprimento de todos os requisitos necessários" (subitem 9.2.2) .
Razões de justificativa apresentadas pelo Sr. Frederico Silva da Costa (peça 95) :
Argumentos
93.	As notas técnicas que aprovaram a proposta apresentada pela Fundação L'Hermitage observaram os procedimentos estabelecidos nas normas em vigor na época, no tocante ao Programa de Regionalização do Turismo, de acordo com as orientações emanadas do Ministério do Turismo. Nesse sentido, a proposta da entidade convenente teria consignado o apoio, o planejamento, a estruturação e o desenvolvimento das regiões turísticas, conforme estabelecido no Plano Nacional de Turismo.
94.	As notas técnicas apresentaram análise conclusiva quanto à aderência do objeto da proposta ao programa de Regionalização do Turismo, quanto à adequação e enquadramento às políticas públicas do setor de turismo e a coerência de execução de seu plano de trabalho.
95.	As áreas técnicas do Ministério do Turismo exigiam três orçamentos para cada item dos custos apresentados.
96.	A funcionalidade cotação prévia de preços do Siconv não estava disponível à época.
Análise
97.	Diferentemente do aduzido pela defesa, as notas técnicas a que se referem o responsável (peça 1, p. 23-27 e 34) foram emitidas sem que os servidores do Ministério do Turismo verificassem a qualificação técnica e a capacidade operacional da entidade convenente porque nenhum documento nesse sentido foi juntado aos autos ou inserido no Siconv, dentre outras falhas graves identificadas. Além disso, a Consultoria Jurídica emitiu parecer detalhado (peça 1, p. 35-50) com diversas recomendações que deveriam ser observadas pelo defendente antes da celebração do ajuste, que, ao alvedrio das orientações jurídicas, assinou o convênio em tela (peça 1, p. 69) .
98. 	Portanto, as razões de justificativa apresentadas não devem ser acolhidas.
Argumentos
99.	A contrapartida oferecida pela entidade convenente, concernente na disponibilização de pessoal para gerir assuntos administrativos, jurídicos, contábeis, pedagógicos e técnicos, além de bens de consumo, mobiliário de escritório, instalações físicas etc., não se caracteriza	 como taxa de administração, conforme orientação contida na Nota Técnica/2009/DLSG/SLTI-MP. Portanto, não há vedação para contemplação de despesas relativas à gestão do projeto.
Análise
100.	Ao contrário do entendimento sustentado pela defesa, a vedação da realização de despesas com gerenciamento de projeto está prevista no inciso I do art. 39 da Portaria Interministerial MP/MF/CGU 127/2008. Aliás, a Consultoria Jurídica do MTur alertou expressamente o responsável quanto a este dispositivo (peça 1, p. 48) :
44. Nesse prisma, recomenda-se que não sejam contratados pessoal para execução de serviços administrativo, contábil, financeiro, jurídico ou de gerência, sendo vedada a contratação de pessoal integrante do quadro da Convenente, em conformidade com entendimento do Tribunal de Contas da União consubstanciado no Acórdão n°. 2.814/2006 - TCU-lª Câmara. Ressalta-se o posicionamento do TCU consubstanciado no Acórdão transcrito abaixo: 
"Assunto: CONVÊNIOS. DOU de 09.08.2007, S. 1, p. 85. Ementa: o TCU determinou à SEDH/PR que apenas celebrasse convênios em que restasse evidente que o plano de trabalho não contivesse previsão de remuneração por atividades de coordenação ou quaisquer outras que se confundissem com despesas a título de taxa de administração, gerência ou similar, contrariando o art. 8°, inc. 1, da IN/STN-MF n° 01/1997 (item 19.1, TC-Processo 020.565/2006-9, Acórdão 2055/2007-TCU-Segunda Câmara) ." (grifos do original) 
101.	Nada obstante a vedação normativa e o alerta da Consultoria Jurídica, a área técnica aprovou a contrapartida consistente em "planejamento e gerenciamento" constante no plano de trabalho apresentado pela entidade convenente (peça 1, p. 17) e o responsável assinou o convênio sob exame (peça 1, p. 69) .
102.	Portanto, as razões de justificativa apresentadas não devem ser acolhidas.
Argumento
103.	A aferição da qualidade técnica da entidade convenente foi realizada mediante verificação de três declarações do funcionamento regular da entidade por autoridades locais em referência aos três últimos anos. Além disso, a Fundação inseriu no Siconv comprovação de experiência anterior em programas similares ao do objeto do convênio em tela, observando-se as disposições contidas na Portaria Interministerial 127/2008.
104.	Na época de celebração do convênio em epígrafe, ainda não havia sido elaborado pelo Ministério do Turismo um normativo nem critérios mínimos para aferição da capacidade operacional e qualificação técnica das entidades sem fins lucrativos, salvo os casos de apoio à realização de eventos.
Análise
105.	Diferentemente do argumentado pela defesa, não se vislumbra que a análise da capacidade técnica e operacional da entidade convenente estaria condicionada à emissão de um normativo pelo Ministério do Turismo, haja vista que a simples observância dos dispositivos contidos na Portaria Interministerial MPOG/MF/CGU 127/2008 seria suficiente para esse exame. Com efeito, de acordo com o inciso VII do artigo 18 disciplina a questão da seguinte forma:
Art. 18. Para a realização do cadastramento das entidades privadas sem fins lucrativos será exigido:
 (...) 
VII - comprovação da qualificação técnica e da capacidade operacional, mediante declaração de funcionamento regular nos 3 (três) anos anteriores ao credenciamento, emitida por 3 (três) autoridades do local de sua sede.
106.	No mesmo sentido, o parágrafo 2º do artigo 1ª da Portaria Interministerial MPOG/MF/CGU 127/2008, estabelece que:
§ 2º A descentralização da execução por meio de convênios ou contratos de repasse somente poderá ser efetivada para entidades públicas ou privadas para execução de objetos relacionados com suas atividades e que disponham de condições técnicas para executá-lo.
107.	Dessa forma, depreende-se da legislação supramencionada que, por si só, a apresentação de declarações do funcionamento regular da entidade convenente não se revela suficiente para garantir a comprovação da sua qualificação técnica e capacidade operacional.
108.	Com vistas a coibir ocorrências dessa natureza, este Tribunal prolatou o Acórdão 1232/2008-TCU-Plenário, nos autos do TC Processo 012.529/2007-6, da relatoria do Ministro Ubiratan Aguiar, determinando ao Ministério do Turismo que: 	
9.4.5. somente celebre convênios e contratos de repasse com instituições que comprovem dispor de condições para consecução do objeto do programa de trabalho relativo à ação e que desenvolvam programas próprios idênticos ou assemelhados, conforme estabelece o art. 1ª, §2º, da IN/STN 1/97, com a redação dada pela IN/STN 7/2007.
109.	Sobre o tema, o Acórdão 5078/2009-TCU-Segunda Câmara, prolatado no Relatório de Auditoria realizada no Ministério do Turismo (TC Processo 013.105/2009-3) , dentre outras, fez as seguintes determinações à Secretaria Executiva do Ministério do Turismo:
1.5.1.1. observe, ao promover processo público de seleção de projetos de órgãos ou entidades, as disposições expostas no art. 5º da Portaria Interministerial nº 127/2008, especialmente ao que se refere a publicidade do chamamento público e à aferição da qualificação técnica e capacidade operacional da entidade privada sem fins lucrativos participante do certame;
1.5.1.2. aprove somente propostas de convênios que apresentem a descrição detalhada e completa do objeto, de forma que permita a identificação inequívoca, nos pareceres técnicos de análise, do que será realizado em termos de produtos e serviços, em atenção ao disposto no art. 31 da Portaria Interministerial nº 127/2008, e de modo a evitar o ocorrido quanto aos objetos referentes aos Convênios Siafi nº s 627662; 631701; 634102; 638459; 650702;
1.5.1.3. proceda, na análise técnica de propostas de convênios, a uma efetiva análise dos seus custos e dos benefícios advindos, explicitando a metodologia e os parâmetros de preços adotados, de maneira a garantir a observância ao princípio da economicidade, em atenção ao art. 31 da Portaria Interministerial nº 127/2008;
1.5.1.4. estabeleça, em 60 (sessenta) dias, critérios para a aferição da qualificação técnica e capacidade operacional para a gestão de convênios a serem analisados nos Planos de Trabalho, conforme dispõe o art. 22 da Portaria Interministerial nº 127/2008, e, ao realizar avaliações técnicas quanto às propostas de convênios apresentadas, explicite nos pareceres técnicos a fundamentação quanto à capacidade administrativa e financeira da entidade proponente;
110.	Conforme orientação divulgada no Portal de Convênios - SICONV, mediante Nota Técnica/2009/DLSG/SLTI-MP, os respectivos setores técnicos do Ministério do Turismo deverão avaliar a qualificação técnica e operacional do Proponente.
111.	No caso sob exame, verificou-se que os Pareceres Técnicos 193/2010/DPRDT/SNPDT/MTur e 277/2010/DPRDT/SNPDT/MTur (peça 1, pp. 23-27 e 34) apresentavam diversas falhas, tais como: a troca do nome da Fundação (citando o Instituto IBRASI) ; citação de trabalhos similares já realizados pela Fundação (sem relacionar o indicar quais foram) , citação de especialização de profissionais alocados ao projeto (sem que tenha ocorrido menção algumas a esses nomes anteriormente) .
112.	De igual modo, constatou-se que o termo de referência apresentado pela Fundação L'Hermitage foi aprovado com a ausência de detalhamento suficiente que possibilitasse a aferição dos custos do projeto (inciso XX do art. 1° da Portaria Interministerial MPOG/MF/CGU n. 127/2008) , que tornasse possível a identificação técnica e operacional da Convenente (Nota Técnica/2009/DLSG/SLTI-MP) e que fizesse menção às necessidades identificadas como problema, de forma a possibilitar a correlação entre a solução e os resultados esperados (peça 1, p. 113) .
113.	Consoante se depreende das Notas Técnicas supramencionadas (peça 1, p. 23-27 e 34) , não houve qualquer análise pelo setor técnico competente (Departamento de Programas Regionais de Desenvolvimento do Turismo/Secretaria Nacional de Programas de Desenvolvimento do Turismo/MTur) no sentido de aferir se a entidade proponente efetivamente possuía capacidade técnica e operacional para executar o convênio e gerir os recursos a serem repassados, limitando-se apenas a mencionar que "as condições de execução da Fundação para este projeto foram analisadas mediante apresentação dos trabalhos já realizados pela instituição e equipe técnica" (peça 1, p. 26) , que não foram juntado aos autos, tampouco, inseridos no Siconv. Aliás, nesse sistema consta apenas um arquivo denominado: "Exposição de Motivos da Qualificação da Instituição Proponente na Área de Turismo" (abas: dados da proposta/Arquivos Anexos - Capacidade Técnica e Gerencial) , onde consignou-se apenas um histórico da entidade.
114.	Portanto, as razões de justificativas apresentadas não devem ser acolhidas.
Argumento
115.	Com relação à não-observância das recomendações contidas no Parecer Conjur/MTur/n. 1924/2010, aduziu que o parecer apresentou uma análise confusa, não ficando claro se cada ponto destacado fora atendido ou não. Em adição, asseverou que havia entendido, à época, que as recomendações constantes no referido parecer eram referentes à fase de execução do convênio e não à sua celebração.
Análise
116.	Compulsando os termos do Parecer Conjur/MTur 1924/2010 (peça 1, 35-50) , verificou-se que não há confusão em suas conclusões, constando no referido instrumento inequívocas recomendações no sentido de que o convênio só poderia ser firmado após a solução das recomendações nele constantes. Nesse sentido, veja-se, por exemplo, o excerto abaixo, no qual a Consultoria Jurídica asseverou que não localizou, nos autos nem no Siconv, documentos de comprovação da capacidade técnica e operacional da entidade convenente, apesar da área técnica afirmar que a verificação foi efetuada (peça 1, p. 43) :
29. A verificação da condição técnica e operacional da Proponente em executar o Projeto fica a cargo do setor técnico competente deste Ministério, em consonância com o entendimento do TCU. Sobre o assunto, embora não se verifica nos autos e no SICONV documentos que evidenciam a capacidade técnica e operacional da Proponente, a respectiva área técnica, conforme consta no PARECER TÉCNICO N2193/2010, manifestou-se da seguinte forma: 
"Isto posto, cabe ressaltar que o proponente, a saber, a Fundação L'Hermitage tem por finalidades: i) Desenvolver programas de rádio, televisão, vídeo e audiovisual em geral, iii) Criar, manter, dirigir, e operar jornais, revistas e todo o gênero de periódicos, páginas e/ou portais na internet; vii) pesquisar, desenvolver, prestar e comercializar serviços de assessoria técnica, gerencial, educacional, cultural, esportiva e nas áreas de saúde e assistência social; ix) desenvolver atividades cientificas e culturais; xi) elaborar, desenvolver, contratar e implementar projetos de desenvolvimento sócio-econômico; xiii) criar, manter e operar empresas de turismo, viagens, intercâmbios culturais e educativos, bem como projetos destas áreas (grifo nosso) . Além do seu corpo técnico, conta com pessoal especializado, de sorte que atende plenamente aos requisitos técnicos e gerenciais para execução em análise." (grifos do original) 
"As condições de execução da Fundação' para este projeto foram analisadas mediante apresentação dos trabalhos já realizados pela instituição e equipe técnica."
117.	No mesmo sentido, oportuno trazer a lume trecho do parecer da Conjur, no qual alerta uma vez mais a área técnica acerca da vedação à celebração de convênios contida na Portaria Interministerial 127/2008:
31. Cumpre ressaltar a necessidade de adequação do objeto social do Proponente às características do Programa a qual a respectiva proposta de Convênio foi vinculada, qual seja: "PRODETUR - Emenda Parlamentar RR", uma vez que é vedada pela Portaria Interministerial MPOG/MF/CGU nº 127/08, atualizada, a celebração de convênios com entidades privadas sem fins lucrativos cujo objeto social não se relacione às características do programa. Senão vejamos: 
"Art. 6° É vedada a celebração de convênios e contratos de repasse: 
 (...) 
VII - com entidades públicas ou privadas cujo objeto social não se relacione às características do programa ou que não disponham de condições técnicas para executar o convênio ou contrato de repasse; (..) " (grifos do original) 
118.	Por fim, a Consultoria Jurídica concluiu que a celebração do convênio era facultada ao poder discricionário da autoridade competente, uma vez atendidas às recomendações constantes no seu parecer (peça 1, p. 49) . 
119.	Portanto, as razões de justificativas apresentadas não devem ser acolhidas.
Argumento
120.	Não cabia ao responsável, na qualidade de Secretário Nacional de Programas de Desenvolvimento do Turismo, manifestar-se em desfavor da área técnica, em respeito ao princípio de segregação de funções, conforme entendimento do TCU (Portaria 63/1996) .
Análise
121.	Em regra, a existência de pareceres não vincula o gestor, pois cabe-lhe examinar a correção desses instrumentos. Tampouco, o exime de responsabilidade, a qual é aferida levando em consideração a legalidade, a legitimidade e a economicidade dos atos relacionados com a gestão de recursos públicos.
122.	Nesse sentido, é entendimento pacífico neste Tribunal que a responsabilidade do gestor não é afastada no caso de existência de pareceres, pois a ele cabe a decisão sobre a conveniência e oportunidade de praticar atos administrativos eventualmente danosos ao erário (Acórdão 907/2014-TCU-Plenário, 179/2011-Plenário, 1.736/2010-TCU-Plenário, 4.420/2010-TCU-2ª Câmara, 2.748/2010-TCU-Plenário e 1.528/2010-TCU-Plenário) .
123.	Por seu turno, a observância ao princípio de segregação das funções, diferentemente do alegado pela defesa, tem como um dos seus objetivos, justamente, a execução de cada fase da despesa por pessoas ou setores diferentes e independentes entre si com vistas a possibilitar a verificação da etapa pelo agente de atuação subsequente. Ou seja, o responsável não estava vinculado às conclusões da área técnica. 
124.	Portanto, as razões de justificativa apresentadas não devem ser acolhidas.
Argumento
125.	O responsável agiu em conformidade com o ordenamento jurídico vigente e não houve ação ou omissão dolosa ou culposa de sua atuação no feito.
Análise
126.	A responsabilidade perante o TCU, conforme jurisprudência consolidada desta Corte de Contas, segue a regra geral da responsabilidade jurídica quanto à exigência de comprovação de dolo ou culpa em sentido estrito para que se possa atribuir determinado resultado ilícito a alguém. Com efeito, basta a comprovação da culpa em sentido estrito para que se configure a responsabilidade subjetiva. Nesse sentido, cabe trazer a lume excerto do Acórdão 635/2017-TCU-Plenário - Min. Relator Aroldo Cedraz) :
127.	Dessa forma, a responsabilidade dos jurisdicionados perante o TCU é de natureza subjetiva, caracterizada mediante a presença de simples culpa stricto sensu, sendo desnecessária a caracterização de conduta dolosa ou má-fé do gestor para que este seja responsabilizado.
128.	Portanto, as razões de justificativa apresentadas não devem ser acolhidas.
Argumento
129.	Deve ser considerado o fato de que os diversos procedimentos internos em áreas diferentes não permitem que o Secretário tenha condições de conferir cada etapa do convênio por ele assinado.
Análise
130.	Quanto à tese do responsável de que teria atuado somente como Secretário, em virtude da descentralização administrativa, não lhe favorece nem afasta sua responsabilidade, pois a jurisprudência majoritária deste Tribunal é no sentido de que, somente em circunstâncias especiais e claramente detectadas na documentação processual, pode ser afastada a responsabilidade do gestor público relativamente à execução de convênios por ele firmados (1.421/2013-2ª Câmara, Acórdão 644/2012-TCU-Plenário) .
131.	No Acórdão 1016/2013-TCU-Plenário, este Tribunal adotou a tese de que, quando não há a prática de atos administrativos de gestão, via de regra, não cabe imputação de responsabilidade a agentes políticos. Entretanto, se as irregularidades tiverem um caráter de tal amplitude e relevância que, no mínimo, fique caracterizada grave omissão no desempenho de suas atribuições de supervisão hierárquica, tais agentes podem ser responsabilizados, mesmo quando não há a prática direta de atos administrativos.
132.	Portanto, o fato de alguém ser agente político não implica, de per si, sua isenção de qualquer responsabilidade por irregularidades perpetradas em sua gestão. Pelo contrário, é perfeitamente possível essa responsabilização, desde que comprovado que o agente tenha contribuído de alguma forma para as irregularidades, ou que delas tinha conhecimento, ou, ainda, que houve alguma omissão grave de sua parte, estabelecendo-se a correlação entre a prática de ato omissivo ou comissivo de sua parte e o dano causado ao erário (Acórdão 961/2003-TCU-Segunda Câmara, 2.391/2004-2ª Câmara, 468/2007-Plenário, 1.132/2007-Plenário, 1.467/2007-Plenário, 1.063/2007-Plenário, 1.232/2008-Plenário e 1.464/2008-Plenário) .
133.	No caso vertente, o responsável foi diretamente responsável pela assinatura do termo de convênio.
134.	De acordo com o art. 58 do Regimento Interno do MTur (peça 101) , verificou-se que as atribuições do cargo do Sr. Frederico Silva da Costa, Secretário Nacional de Programas de Desenvolvimento do Turismo do MTur por ocasião da celebração do Convênio 1402/2010 (Siafi 747366) , eram as seguintes:
Art. 58 - À Secretaria Nacional de Programas de Desenvolvimento do Turismo compete: 
I - subsidiar a formulação dos planos, programas e ações destinados ao desenvolvimento e fortalecimento do turismo nacional, necessários à consecução da Política Nacional de Turismo; 
II - subsidiar a formulação e acompanhar os programas de desenvolvimento regional de turismo e a promoção do apoio técnico, institucional e financeiro necessário ao fortalecimento da execução e participação dos Estados, do Distrito Federal e dos Municípios, nesses programas; 
III - subsidiar o desenvolvimento de planos, projetos e ações para a captação e estímulo aos investimentos privados nacionais e internacionais, em conformidade com as diretrizes da Política Nacional de Turismo; 
IV - promover a cooperação e a articulação dos instrumentos da Administração Pública para financiamento, apoio e promoção da atividade turística; 
V - regulamentar e apoiar a certificação das atividades, empreendimentos e equipamentos dos prestadores de serviços e fixar os critérios de avaliação dos organismos de certificação de conformidade; 
VI - apoiar a qualificação profissional e a melhoria da qualidade da prestação de serviços para o turista; 
VII - apoiar a diversificação da oferta turística, mediante o incentivo à produção associada ao turismo; 
VIII - propor diretrizes e prioridades para aplicação do Fundo Geral de Turismo - FUNGETUR;
 IX - orientar, acompanhar e supervisionar a execução dos projetos e programas regionais de desenvolvimento do turismo, de capacitação, de infraestrutura, de financiamento, e de fomento e captação de investimento nacional e estrangeiro para o setor do turismo; e 
X - responsabilizar-se pela análise técnica e documental referente aos processos de parceria, convênios, contratos e congêneres, no âmbito de suas atividades, em conformidade com a legislação vigente e com os instrumentos normativos internos.
135.	Do ponto de vista formal, os autos demonstram que o responsável foi o signatário do convênio (peça 1, p. 69) , e que o ato administrativo que atestou a qualificação técnica da entidade convenente e que levou à formalização do ajuste, foi exercido por agentes do Departamento de Programas Regionais de Desenvolvimento do Turismo, da estrutura do Ministério, que mantém relação hierárquica direta de subordinação em relação ao responsável.
136.	Desse modo, ainda que a assinatura do convênio seja o ato final de sua formalização, o ato antecedente foi praticado na órbita de competência e atribuição da unidade então dirigida pelo responsável.
137.	Assim, há liame nestes autos hábil a sustentar a responsabilidade do defendente quanto à irregularidade que lhe foi imputada, pois, à luz da lógica jurídico-formal da estrutura do Ministério do Turismo, o responsável assinou o ajuste ora em análise com base em parecer técnico falho ou deficiente emitido por agentes a ele subordinados.
138.	Portanto, as razões de justificativa apresentadas não devem ser acolhidas.
Razões de justificativa apresentadas pelo Sr. Edimar Gomes de Souza (peça 82) :
Argumentos
139.	Deve ser aplicado o prazo prescricional de cinco anos para a aplicação de sanções pelo TCU.
140.	As irregularidades ocorreram nos anos de 2009 e 2010 e as notificações foram efetuadas em 2018.
141.	O STF já fixou prazo quinquenal para a pretensão sancionatória do TCU.
Análise
142.	Com relação à possibilidade de aplicação de sanções, vale ressaltar que a prescrição da pretensão punitiva do TCU, conforme Acórdão 1441/2016-TCU-Plenário, que uniformizou a jurisprudência acerca dessa questão, subordina-se ao prazo geral de prescrição indicado no art. 205 do Código Civil, que é de 10 anos, contado da data de ocorrência da irregularidade sancionada, nos termos do art. 189 do Código Civil, sendo este prazo interrompido pelo ato que ordenar a citação, a audiência ou a oitiva do responsável. 
143.	No caso do responsável, não ocorreu a prescrição, uma vez que os pareceres por ele assinados foram emitidos em 2/7/2010 e 15/9/2010 (peça 1, p. 23 e 34) , e o ato de ordenação da audiência foi promovido em 5/9/2018 (peça 51) .
144.	Dessa forma, aplica-se no âmbito do TCU o entendimento de que o prazo prescricional a ser adotado é o previsto no Código Civil, ou seja, dez anos do fato gerador. Ademais, entende-se também que o despacho que ordena a audiência é causa interruptiva da prescrição. 
145.	Com efeito, no caso vertente, considerando o termo inicial em 15/9/2010, data do último parecer assinado pelo responsável (peça 1, p. 34) , a pretensão punitiva estaria prescrita em setembro de 2020. Contudo, o ato que ordenou a audiência ao Sr. Edimar Gomes da Silva se efetivou em 3/4/2018 (peça 67) . Ou seja, transcorreu-se período inferior aos dez anos entre o fato gerador e o ato que ordenou a citação, não operando-se os efeitos da prescrição da pretensão punitiva.
146.	Nesse sentido, no tocante à citada Lei 9.873/1999, que estabelece prazo de prescrição para o exercício de ação punitiva pela Administração, é oportuno mencionar que o Tribunal já afastou a aplicação do referido normativo, tendo em vista sua atividade judicante se amparar no exercício do controle externo, de previsão constitucional, diferente daquela movida pela administração pública federal, com fundamento no poder de polícia (Acórdãos 248/2000 e 71/2000, todos do Plenário e da relatoria do então ministro Bento Bugarin, e Acórdão 1727/2003-TCU-Primeira Câmara, relatado pelo ministro Augusto Sherman) . 
147.	Por fim, muito embora se possa argumentar pela prevalência das decisões do STF sobre as do TCU, convém ressaltar que o julgado trazido à baila pelo recorrente foi prolatado em sede de mandado de segurança, com eficácia inter partes e apenas para o caso concreto, não estabelecendo, portanto, qualquer efeito geral ou vinculante.
148.	Portanto, os argumentos apresentados não devem ser acolhidos.
Argumentos
149.	O responsável analisava o rito seguido pela equipe técnica na elaboração do parecer sem adentrar nas minúcias avaliadas anteriormente.
150.	Seria mais coerente não existir servidores de nível inferior se os diretores tivessem que revisar todos os procedimentos analisados.
151.	Em casos de identificação de alguma anomalia, os autos eram devolvidos para reanálise da área técnica, caso contrário, o processo era enviado para a manifestação da Consultoria Jurídica.
152.	Com relação aos documentos relacionados à qualificação técnica, a unidade técnica teceu diversos comentários a respeito.
153.	De igual modo, a equipe técnica fez considerações favoráveis ao nexo de causalidade do objeto do convênio e o estatuto social da convenente.
154.	Quanto à documentação apresentada pela entidade convenente, a área técnica foi enfática ao afirmar que não havia impedimentos à celebração do ajuste.
155.	 No tocante à regularidade da contrapartida, houve expressa manifestação favorável pela equipe técnica, que também aduziu que haviam sido identificados trabalhos anteriores à assinatura do convênio.
156.	Diante da manifestação sobre os principais requisitos legais, o responsável apôs o seu "de acordo" para celebração do convênio.
157.	Havia indicativos robustos de que a entidade proponente preenchia os requisitos de qualificação técnica e capacidade operacional.
158.	A função do responsável se resumia apenas a verificar se houve ou não pronunciamento quanto aos temas, não cabendo-lhe avaliar o conteúdo proposto, o que tornaria o processo ineficiente.
Análise
159.	Em que pese as regras fixadas, à época, pela Portaria Interministerial 127 MP/MF/MCT, foram elaborados os Pareceres Técnicos 193 e 277/2010/DPRDT/SNPDT/MTur, tendo como signatários a Sra. Kerima Silva Carvalho, Assistente Técnica do Departamento de Programas Regionais de Desenvolvimento do Turismo, e o Sr. Edimar Gomes da Silva, Diretor do Departamento de Programas Regionais de Desenvolvimento do Turismo (peça 1, p. 23-27 e 34) , nos quais manifestaram-se no sentido de não haver objeção ao acolhimento do pleito, ou seja, recomendou-se a celebração do instrumento convenial, haja vista estarem aprovados o Plano de Trabalho e o Projeto Básico. 
160.	Cabe destacar que, por ocasião desse parecer, afirmou-se que as condições de execução da Fundação foram analisadas mediante apresentação de trabalhos já realizados pela instituição e equipe técnica, apesar de não constar nos autos nem no Siconv documentos que subsidiem a análise quanto à viabilidade e qualificação técnica da entidade convenente.
161.	Nesse contexto, bastava ao responsável a simples verificação de que não havia nenhum documento acostado aos autos ou inserido no Siconv de comprovação da qualificação da entidade convenente para que a irregularidade fosse identificada e, em consequência, fosse determinado o retorno do processo à área técnica para reexame da matéria. Ou seja, diferentemente do alegado pela defesa, não era necessário nenhum tipo de análise complexa ou retrabalho por parte do defendente para identificar a falha em epígrafe, conduta, aliás, que seria esperada de um gestor médio, frente aos normativos pertinentes e ao valor expressivo da avença, acima de dois milhões.
162.	Além disso, a responsabilidade do gestor não é afastada nos casos em que decide com fundamento em pareceres técnicos, porquanto, de acordo com o entendimento assente deste Tribunal, a ele cabe a decisão sobre a conveniência e oportunidade de praticar atos administrativos eventualmente danosos ao erário (Acórdão 907/2014-TCU-Plenário, 179/2011-Plenário, 1.736/2010-TCU-Plenário, 4.420/2010-TCU-2ª Câmara, 2.748/2010-TCU-Plenário e 1.528/2010-TCU-Plenário) .
163.	Cabe destacar que, na verificação da capacidade técnica e operacional da entidade, busca-se selecionar entidade apta à execução do objeto conveniado. Nesse sentido, essa análise é essencial para verificar se a convenente tem capacidade para executar o objeto pactuado. 
164.	Para realizar o objeto pretendido, a entidade recebedora dos recursos transferidos deve necessariamente possuir padrões mínimos de qualificação técnica e capacidade operacional, devendo o órgão ou entidade concedente ou contratante aferir o cumprimento de tais condições previamente à celebração do acordo. Em outras palavras, o concedente deve se certificar, antes de celebrar o termo e, evidentemente, de liberar os recursos, que a entidade recebedora terá condições de realizar o objeto.
165.	Especificamente quanto à qualificação técnica, cabe, portanto, ao concedente ou ao contratante certificar-se de que a entidade proponente possui aptidão técnica para realizar o objeto. Nesse sentido, deverão ser examinados pontos como o desempenho anterior em realização de objetos semelhantes; a existência de corpo técnico qualificado ou a capacidade de sua mobilização; além da similaridade entre o ramo de atuação da entidade e a natureza do objeto do convênio ou contrato de repasse.
166.	Em relação à capacidade operacional, deve-se verificar os meios que a entidade possui para executar o objeto, ou seja, informações sobre a existência ou não da infraestrutura mínima necessária para realizar e dar suporte às ações que serão realizadas, tais como os recursos humanos que serão utilizados para o gerenciamento do convênio ou contrato de repasse, os recursos tecnológicos existentes etc. 
167.	Nesse sentido, a referida portaria, em seu inciso VII, art. 6º, veda a celebração de convênios e contratos de repasse com entidades cujo objeto social não se relacione às características do programa ou que não disponham de condições técnicas para executar o convênio. Mais adiante, o inciso VII do art. 18 determina que, para a realização do cadastramento das entidades privadas sem fins lucrativos, deve ser exigido comprovação da qualificação técnica e da capacidade operacional, mediante declaração de funcionamento regular nos três anos anteriores ao credenciamento, emitida por três autoridades do local de sua sede. Por fim, o art. 22 obriga a análise do Plano de Trabalho quanto à sua viabilidade e adequação aos objetivos do programa, e, no caso de entidades privadas sem fins lucrativos, avaliar sua qualificação técnica e capacidade operacional para gestão do instrumento, de acordo com critérios estabelecidos pelo órgão ou entidade repassador de recursos.
168.	Dessa forma, no caso em análise, uma vez que a Portaria Interministerial 127/2008 estabelecia procedimentos que não foram observados pelo responsável, do que decorre a sua culpa, logo, a inobservância desse dever jurídico caracteriza, ao menos, negligência do diretor do departamento de programas regionais de desenvolvimento do turismo.
169.	A verificação da condição técnica e operacional do proponente em executar o projeto compete ao setor técnico específico do Ministério do Turismo, em consonância com o entendimento dessa Corte de Contas. Nesse sentido, conforme consta no Parecer 193/2010/DPRDT/SNPDT/MTur, a área técnica manifestou-se nos seguintes termos (peça 1) :
Os aspectos técnicos, financeiros e operacionais da proposta foram analisados considerando os profissionais alocados ao projeto, que estão adequados à proposta, assim como os materiais, despesas e demais aspectos correlatos. A relação pormenorizada dos custos também foi analisada e estão em consonância com a realidade mercadológica. 
 (...) 
As condições de execução da Fundação para este projeto foram analisadas mediante apresentação dos trabalhos já realizados pela instituição e equipe técnica.
170.	Contudo, não há nos autos elementos comprobatórios que atestem a efetiva capacidade técnica da Fundação L'Hermitage, contrariando o parecer supramencionado. Ademais, não existem documentos que comprovem a ampla atuação nos mercados locais, tampouco a experiência e qualificação técnica para conduzir um convênio com valor acima de R$ 2 milhões.
171.	Toda execução dos recursos do convênio foi realizada por uma empresa contratada. Isso evidencia que a Fundação L'Hermitage atuou como mera intermediária entre o Ministério e a executora dos serviços, o que reforça o indício de que a entidade convenente não possuía qualificação técnica nem capacidade operacional para gerir os recursos.
172.	Desse modo, caberia ao Ministério do Turismo, representado pelo Sr. Edimar Gomes, exigir, diante da especificidade do objeto conveniado, atestados referentes à prestação de serviços de pesquisas, estudos e diagnósticos inerentes ao objeto do convênio sob exame, em observância aos ditames impostos pela Portaria Interministerial 127/2008.
173.	Vale destacar que essa Corte de Contas já havia se manifestado em casos semelhantes envolvendo a incapacidade da convenente. Com efeito, em uma de suas manifestações, foi determinado ao Ministério do Turismo que somente celebrasse convênios e contratos de repasse com instituições que comprovassem condições para consecução do objeto do programa de trabalho relativo à ação e que desenvolvam programas próprios idênticos ou assemelhados, conforme estabelece o art. 1º, §2º, da IN/STN 1/97, com a redação dada pela IN/STN 7/2007 (Acórdão 1232/2008-TCU-Plenário, item 9.4.) , de forma a evitar a ocorrência central tratada neste processo. No entanto, o responsável não atentou para tais normativos que conduzem a matéria nem para a determinação expedida por este Tribunal.
174.	Portanto, as razões de justificativa apresentadas não devem ser acolhidas.
Argumento
175.	O Parecer Conjur MTur 1924/2010 não passou pelas mãos do defendente porque foi elaborado em data posterior.
Análise
176.	De fato, depreende-se dos autos que o Parecer Conjur MTur 1924/2010 (peça 1, p. 35-50) foi emitido um dia após a segunda manifestação do responsável (peça 1, p. 34) . Contudo, entende-se que este fato não pode servir para afastar a reprovabilidade da conduta do dependente. Isso porque o valor do convênio, acima de dois milhões de reais, reclamava uma postura cautelosa do gestor no sentido de acompanhar a manifestação jurídica acerca do ajuste, fato que, segundo aduz em sua defesa, não teria ocorrido. Esta seria a atitude esperada de um homem médio frente ao valor expressivo do ajuste.
177.	Portanto, as razões de justificativa apresentadas não devem ser acolhidas.
Argumento
178.	As exigências políticas e dificuldades enfrentadas no âmbito do Ministério do Turismo afastam a possibilidade de enquadramento no conceito de dolo ou erro grosseiro. 
Análise
179.	A responsabilidade dos jurisdicionados perante o TCU é de natureza subjetiva, caracterizada mediante a presença de simples culpa stricto sensu, sendo desnecessária a caracterização de conduta dolosa ou má-fé do gestor para que este seja responsabilizado. Desse modo, é suficiente a identificação da conduta do responsável que caracterize sua culpa, seja por imprudência, imperícia ou negligência, e a demonstração do nexo de causalidade entre a conduta culposa (stricto sensu) e a irregularidade que ocasionou o dano ao erário.
180.	Além disso, entende-se que a não-verificação de que não foram anexados documentos no Siconv ou nos autos de comprovação da qualificação técnica e capacidade operacional da entidade convenente revela grave inobservância de dever de cuidado no trato com a coisa pública, isto é, ato praticado com culpa grave, pois, na espécie, a conduta do responsável se distancia daquela que seria esperada de um administrador público minimante diligente, num claro exemplo de erro grosseiro a que alude o art. 28 do Decreto-lei 4.657/1942 (Lei de Introdução às Normas do Direito Brasileiro) , incluído pela Lei 13.655/2018 (Acórdão 1689/2019-TCU-Plenário, Relator: Ministro Augusto Nardes; Acórdão 2924/2018-TCU-Plenário, Relator: Ministro José Mucio Monteiro; Acórdão 2391/2018-TCU-Plenário, Relator: Ministro Benjamin Zymler) .
181.	Portanto, as razões de justificativa apresentadas não devem ser acolhidas.
Argumentos
182.	A prudência e a responsabilidade do defendente na execução de suas atribuições estão comprovadas pela emissão de ofício à entidade convenente, solicitando a comprovação da execução físico-financeira da primeira parcela liberada (peça 1, p. 75-76) . 
Análise
183.	A audiência do responsável foi motivada por falhas na celebração do convênio, não se referindo à sua conduta durante a execução do ajuste. De qualquer forma, ao solicitar a comprovação da execução físico-financeira da primeira, o defendente apenas cumpriu com o fixado nas cláusulas sexta e oitava do convênio, referentes ao seu dever funcional de acompanhamento e fiscalização, o que não confere caráter atenuante às condutas que lhe foram imputadas.
184.	Não é demais lembrar que a Portaria Interministerial 127/2008, em seu art. 51, § 1º atribui responsabilidade ao agente que participe do ciclo de transferência dos recursos pelos atos que praticarem no acompanhamento da execução do convênio. 
185.	Portanto, as razões de justificativas apresentadas não devem ser acolhidas.
Revelia
Sra. Kerima Silva Carvalho (CPF XXX.401.516-XX) .
Da validade das notificações
186.	Preliminarmente, cumpre tecer breves considerações sobre a forma como são realizadas as comunicações processuais no TCU. A esse respeito, destacam-se o art. 179, do Regimento Interno do TCU (Resolução 155, de 4/12/2002) e o art. 4º, inciso III, § 1º, da Resolução TCU 170, de 30 de junho de 2004, in verbis:
Art. 179. A citação, a audiência ou a notificação, bem como a comunicação de diligência, farse-ão:
I - mediante ciência da parte, efetivada por servidor designado, por meio eletrônico, fac-símile, telegrama ou qualquer outra forma, desde que fique confirmada inequivocamente a entrega da comunicação ao destinatário;
II - mediante carta registrada, com aviso de recebimento que comprove a entrega no endereço do destinatário;
III - por edital publicado no Diário Oficial da União, quando o seu destinatário não for localizado
 (...) 
Art. 3º As comunicações serão dirigidas ao responsável, ou ao interessado, ou ao dirigente de órgão ou entidade, ou ao representante legal ou ao procurador constituído nos autos, com poderes expressos no mandato para esse fim, por meio de:
I - correio eletrônico, fac-símile ou telegrama;
II - servidor designado;
III - carta registrada, com aviso de recebimento;
IV - edital publicado no Diário Oficial da União, quando o seu destinatário não for localizado, nas hipóteses em que seja necessário o exercício de defesa".
Art. 4º. Consideram-se entregues as comunicações:
I - efetivadas conforme disposto nos incisos I e II do artigo anterior, mediante confirmação da ciência do destinatário;
II - realizadas na forma prevista no inciso III do artigo anterior, com o retorno do aviso de recebimento, entregue comprovadamente no endereço do destinatário;
III - na data de publicação do edital no Diário Oficial da União, quando realizadas na forma prevista no inciso IV do artigo anterior.
§ 1º O endereço do destinatário deverá ser previamente confirmado mediante consulta aos sistemas disponíveis ao Tribunal ou a outros meios de informação, a qual deverá ser juntada ao respectivo processo.
 (...) 
187.	Bem se vê, portanto, que a validade da citação via postal não depende de que o aviso de recebimento seja assinado pelo próprio destinatário da comunicação, o que dispensa, no caso em tela, a entrega do AR em "mãos próprias". A exigência da norma é no sentido de o Tribunal verificar se a correspondência foi entregue no endereço correto, residindo aqui a necessidade de certeza inequívoca. 
188.	Não é outra a orientação da jurisprudência do TCU, conforme se verifica dos julgados a seguir transcritos:
São válidas as comunicações processuais entregues, mediante carta registrada, no endereço correto do responsável, não havendo necessidade de que o recebimento seja feito por ele próprio (Acórdão 3648/2013-TCU-Segunda Câmara, Relator Ministro JOSÉ JORGE) ;
É prescindível a entrega pessoal das comunicações pelo TCU, razão pela qual não há necessidade de que o aviso de recebimento seja assinado pelo próprio destinatário. Entregandose a correspondência no endereço correto do destinatário, presume-se o recebimento da citação. (Acórdão 1019/2008-TCU-Plenário, Relator Ministro BENJAMIN ZYMLER) ;
As comunicações do TCU, inclusive as citações, deverão ser realizadas mediante Aviso de Recebimento - AR, via Empresa Brasileira de Correios e Telégrafos, bastando para sua validade que se demonstre que a correspondência foi entregue no endereço correto. (Acórdão 1526/2007-TCU-Plenário, Relator Ministro AROLDO CEDRAZ) .
189.	A validade do critério de comunicação processual do TCU foi referendada pelo Supremo Tribunal Federal, nos termos do julgamento do MS-AgR 25.816/DF, por meio do qual se afirmou a desnecessidade da ciência pessoal do interessado, entendendo-se suficiente a comprovação da entrega do "AR" no endereço do destinatário:
EMENTA: AGRAVO REGIMENTAL. MANDADO DE SEGURANÇA. DESNECESSIDADE DE INTIMAÇÃO PESSOAL DAS DECISÕES DO TRIBUNAL DE CONTAS DA UNIÃO. ART. 179 DO REGIMENTO INTERNO DO TCU. INTIMAÇÃO DO ATO IMPUGNADO POR CARTA REGISTRADA, INICIADO O PRAZO DO ART. 18 DA LEI nº 1.533/51 DA DATA CONSTANTE DO AVISO DE RECEBIMENTO. DECADÊNCIA RECONHECIDA. AGRAVO IMPROVIDO.
O envio de carta registrada com aviso de recebimento está expressamente enumerado entre os meios de comunicação de que dispõe o Tribunal de Contas da União para proceder às suas intimações.
O inciso II do art. 179 do Regimento Interno do TCU é claro ao exigir apenas a comprovação da entrega no endereço do destinatário, bastando o aviso de recebimento simples.
190.	No caso vertente, a citação da Sra. Kerima Silva Carvalho (peça 52) ocorreu em endereço proveniente de pesquisa realizada na base de dados do Sistema CPF da Receita Federal do Brasil (peça 40) , tendo a notificação sido devidamente assinada (peça 59) . 
191.	Nos processos do TCU, a revelia não leva à presunção de que seriam verdadeiras todas as imputações levantadas contra os responsáveis, diferentemente do que ocorre no processo civil, em que a revelia do réu opera a presunção da verdade dos fatos narrados pelo autor. Dessa forma, a avaliação da responsabilidade do agente não pode prescindir da prova existente no processo ou para ele carreada. 
192.	Ao não apresentar sua defesa, a responsável deixou de de produzir prova da regular aplicação dos recursos sob sua responsabilidade, em afronta às normas que impõem aos gestores públicos a obrigação legal de, sempre que demandados pelos órgãos de controle, apresentarem os documentos que demonstrem a correta utilização das verbas públicas, a exemplo do contido no art. 93, do DecretoLei 200/1967: "Quem quer que utilize dinheiros públicos terá de justificar seu bom e regular emprego na conformidade das leis, regulamentos e normas emanadas das autoridades administrativas competentes." 
193.	Mesmo as razões de justificativa não sendo apresentadas, considerando o princípio da verdade real que rege esta Corte, procurou-se buscar, em manifestações da responsável na fase interna desta Tomada de Contas Especial, se havia algum argumento que pudesse ser aproveitado a seu favor. 
194.	No entanto, a responsável não se manifestou na fase interna da TCE, não havendo, assim, nenhum argumento que possa vir a ser analisado e posteriormente servir para afastar as irregularidades apontadas.
195.	Em observância ao comando contido no item 9.4 do Acórdão 1772/2017-TCU-Plenário, TC Processo 033.356/2013-0, da relatoria do Exmo. Ministro Augusto Sherman Cavalcanti, constatou-se, mediante pesquisa aos sistemas eletrônicos do TCU, a existência dos seguintes processos em trâmite no Tribunal com débitos imputáveis aos responsáveis:
	Processo
	Responsável
	Assunto
	Estado
	Débito (R$) 

	TC Processo 014.955/2014-8
	José Manoel Pires Alves
	TCE
	Aberto
	292.780,80

	TC Processo 041.871/2012-0
	Frederico Silva da Costa
	TCE
	Aberto
	377.520,74

	TC Processo 028.762/2016-9
		TCE
	Aberto
	48.552,50

	TC Processo 028.309/2011-1
	Kerima Silva Carvalho e Edimar Gomes da Silva.
	TCE
	Aberto
	 3.000.000,00

	TC Processo 007.519/2014-1
	Kerima Silva Carvalho e Edimar Gomes da Silva.
	TCE
	Aberto
	10.392.500,40

	TC Processo 003.794/2015-6
	Kerima Silva Carvalho e Edimar Gomes da Silva.
	TCE
	Aberto
	 2.779.486,52

	TC Processo 018.737/2015-3
	Kerima Silva Carvalho e Edimar Gomes da Silva.
	TCE
	Aberto
	20.623.000,00

196.	Por seu turno, constatou-se a inexistência de processos de TCE com débito em aberto com relação aos seguintes responsáveis: Sr. Milton Cabral Moreira e Fundação L'Hermitage.
Prescrição da Pretensão Punitiva
197.	Vale ressaltar que a pretensão punitiva do TCU, conforme Acórdão 1441/2016-TCU-Plenário, que uniformizou a jurisprudência acerca dessa questão, subordina-se ao prazo geral de prescrição indicado no art. 205 do Código Civil, que é de 10 anos, contado da data de ocorrência da irregularidade sancionada, nos termos do art. 189 do Código Civil, sendo este prazo interrompido pelo ato que ordenar a citação, a audiência ou a oitiva do responsável. 
198.	No que concerne à entidade convenente e seus gestores, não ocorreu a prescrição, uma vez que os recursos públicos federais foram transferidos em 20/4/2011 (peça 1, p. 71 e 140) , e o ato de ordenação da citação foi promovido em 15/2/2018 (peça 5) .
199.	Quanto aos ex-servidores do Ministério do Turismo, também não ocorreu a prescrição, haja vista que as datas de emissão dos pareceres e assinatura do convênio foram 2/7/2010 e 16/9/2010 (peça 1, p. 23-27 e 34) , e o ato de ordenação da audiência foi promovido em 15/2/2018 (peça 5) .
CONCLUSÃO
200.	Em face da análise promovida na seção "Exame Técnico", verifica-se que os Srs. Milton Cabral Moreira (CPF XXX.336.106-XX) , ex-diretor e procurador da Fundação L'Hermitage e José Manoel Pires Alves (CPF XXX.166.001-XX) , ex-diretor e procurador da Fundação L'Hermitage e a Fundação L'Hermitage (CNPJ 01.444.385/0001-49) não lograram comprovar a boa e regular aplicação dos recursos públicos federais repassados no âmbito do presente ajuste, ensejando a proposta de rejeição das alegações de defesa apresentadas, a condenação em débito e aplicação da multa prevista no art. 57 da Lei 8.443/1992.
201.	Por seu turno, a Sra. Kerima Silva Carvalho (CPF XXX.401.516-XX) , apesar de ter sido instada a se manifestar, optou pelo silêncio, configurando a revelia, nos termos do § 3º, do art. 12, da Lei 8.443/1992. 
202.	Ademais, inexistem nos autos elementos que demonstrem a boa-fé dos responsáveis ou a ocorrência de outras excludentes de culpabilidade.
203.	Verifica-se também que não ocorreu a prescrição da pretensão punitiva, conforme análise já realizada.
204.	Tendo em vista que não constam dos autos elementos que permitam reconhecer a boa-fé dos responsáveis, sugere-se que as suas contas sejam julgadas irregulares, nos termos do art. 202, § 6º, do Regimento Interno do TCU, com a imputação do débito atualizado monetariamente e acrescido de juros de mora, nos termos do art. 202, § 1º do Regimento Interno do TCU, descontado o valor eventualmente recolhido, além da aplicação da multa prevista no art. 57 da Lei 8.443/1992. Ressalta-se que a análise da culpabilidade relativa à pessoa jurídica de direito privado é realizada considerando as condutas de seus administradores, uma vez que os atos destes obrigam a pessoa jurídica, desde que exercidos nos limites dos poderes definidos no ato constitutivo do ente, nos termos do art. 47 do Código Civil (Acórdão 1723/2016-TCU-Plenário, Ministro-Relator Raimundo Carrero) .
PROPOSTA DE ENCAMINHAMENTO
205.	Diante do exposto, submetem-se os autos à consideração superior, propondo ao Tribunal:
	a) considerar revel a Sra. Kerima Silva Carvalho (CPF XXX.401.516-XX) , ex-assistente técnica do Departamento de Programas Regionais de Desenvolvimento do Turismo, para todos os efeitos, dando-se prosseguimento ao processo, com fundamento no art. 12, § 3º, da Lei n. 8.443/92;
	b) rejeitar as alegações de defesa apresentadas pelos Srs. Milton Cabral Moreira (CPF XXX.336.106-XX) , ex-diretor e procurador da Fundação L'Hermitage e pelo Sr.  José Manoel Pires Alves (CPF XXX.166.001-XX) , ex-diretor e procurador da Fundação L'Hermitage, bem como pela Fundação L'Hermitage (CNPJ 01.444.385/0001-49) ;
	c) rejeitar as razões de justificativa apresentadas pelos Srs. Frederico Silva da Costa (CPF XXX.889.701-XX) , ex-secretário Nacional de Programas de Desenvolvimento do Turismo) e Edimar Gomes da Silva (CPF XXX.463.088-XX) , ex-diretor do Departamento Programas Regionais de Desenvolvimento do Turismo;
	d) julgar irregulares, nos termos dos arts. 1º, inciso I, 16, inciso III, alínea "c", § 2º, da Lei 8.443/1992 c/c os arts. 19 e 23, inciso III, da mesma Lei, e com arts. 1º, inciso I, 209, inciso III, 210 e 214, inciso III, do Regimento Interno/TCU, as contas dos Srs. Milton Cabral Moreira (CPF XXX.336.106-XX) , ex-diretor e procurador da Fundação L'Hermitage e José Manoel Pires Alves (CPF XXX.166.001-XX) , ex-diretor e procurador da Fundação L'Hermitage e da Fundação L'Hermitage (CNPJ 01.444.385/0001-49) , condenando-os, solidariamente, ao pagamento das importâncias a seguir especificadas, atualizadas monetariamente e acrescidas dos juros de mora, calculadas a partir das datas discriminadas até a data da efetiva quitação do débito, fixando-lhes o prazo de quinze dias, para que comprovem, perante o Tribunal, o recolhimento das referidas quantias aos cofres do Tesouro Nacional, nos termos do art. 23, inciso III, alínea "a", da citada lei;
	DATA DA OCORRÊNCIA 
	VALOR ORIGINAL (R$) 

	20/4/2011
	1.000.000,00 (D) 

	23/9/2013
	563.768,13 (C) 

	                         Valor atualizado do débito em 27/10/2020: R$ 1.096.126,83 (peça 102) .
	e) julgar irregulares, nos termos dos arts. 1º, inciso I, 16, inciso III, alínea "b", da Lei 8.443/1992 c/c os arts. 19, parágrafo único, e 23, inciso III, da mesma Lei, e com arts. 1º, inciso I, 209, inciso II, 210, parágrafo segundo, e 214, inciso III, do Regimento Interno/TCU, as contas dos Srs. Frederico Silva da Costa (CPF XXX.889.701-XX) , ex-Secretário Nacional de Programas de Desenvolvimento do Turismo) , Edimar Gomes da Silva (CPF XXX.463.088-XX) , ex-diretor do Departamento Programas Regionais de Desenvolvimento do Turismo e Kerima Silva Carvalho (CPF XXX.401.516-XX) , ex-assistente técnica do Departamento de Programas Regionais de Desenvolvimento do Turismo;
	f) aplicar, individualmente, aos Srs. Milton Cabral Moreira (CPF XXX.336.106-XX) , ex-diretor e procurador da Fundação L'Hermitage e  José Manoel Pires Alves (CPF XXX.166.001-XX) , ex-diretor e procurador da Fundação L'Hermitage e à Fundação L'Hermitage (CNPJ 01.444.385/0001-49) , a multa prevista no art. 57 da Lei 8.443/1992 c/c o art. 267 do Regimento Interno/TCU, fixando-lhes o prazo de quinze dias, a contar da notificação, para que comprovem, perante o Tribunal (art. 214, III, a, do Regimento Interno do TCU) , o recolhimento da dívida aos cofres do Tesouro Nacional, atualizada monetariamente desde a data do acórdão que vier a ser proferido por este Tribunal até a do efetivo recolhimento, se paga após o vencimento, na forma da legislação em vigor;
	g) aplicar, individualmente, aos Srs. Frederico Silva da Costa (CPF XXX.889.701-XX) , ex-Secretário Nacional de Programas de Desenvolvimento do Turismo) e Edimar Gomes da Silva (CPF XXX.463.088-XX) , ex-diretor do Departamento Programas Regionais de Desenvolvimento do Turismo, e a Sra. Kerima Silva Carvalho (CPF XXX.401.516-XX) , ex-assistente técnica do Departamento de Programas Regionais de Desenvolvimento do Turismo, a multa prevista no art. 58, II, da Lei 8.443/1992 c/c o art. 268, II, do Regimento Interno/TCU, fixando-lhe o prazo de quinze dias, a contar da notificação, para que comprove, perante o Tribunal (art. 214, III, a, do Regimento Interno do TCU) , o recolhimento da dívida aos cofres do Tesouro Nacional, atualizada monetariamente desde a data do acórdão que vier a ser proferido por este Tribunal até a do efetivo recolhimento, se paga após o vencimento, na forma da legislação em vigor;
	h) autorizar, desde logo, a cobrança judicial das dívidas, caso não atendidas as notificações, na forma do disposto no art. 28, inciso II, da Lei 8.443/1992;
i) autorizar também, desde logo, se requerido, com fundamento no art. 26 da Lei 8.443/1992 c/c o art. 217, §§ 1º e 2º do Regimento Interno/TCU, o parcelamento da dívida em até 36 parcelas, incidindo sobre cada parcela, corrigida monetariamente, os correspondentes acréscimos legais, fixando-lhes o prazo de quinze dias, a contar do recebimento da notificação, para comprovarem perante o Tribunal o recolhimento da primeira parcela, e de trinta dias, a contar da parcela anterior, para comprovarem os recolhimentos das demais parcelas, devendo incidir sobre cada valor mensal, atualizado monetariamente, os juros de mora devidos, no caso do débito, na forma prevista na legislação em vigor, alertando os responsáveis de que a falta de comprovação do recolhimento de qualquer parcela importará o vencimento antecipado do saldo devedor, nos termos do § 2º do art. 217 do Regimento Interno deste Tribunal;
j) enviar cópia do Acórdão a ser prolatado, bem como do Relatório e do Voto que o fundamentarem à Procuradoria da República no Estado de Minas Gerais, nos termos do § 3º do art. 16 da Lei 8.443/1992 c/c o § 7º do art. 209 do Regimento Interno do TCU, para adoção das medidas cabíveis;
l) enviar cópia do Acórdão que vier a ser proferido ao Ministério do Turismo e aos responsáveis, para ciência, informando-lhes que a presente deliberação, acompanhada do Relatório e do Voto que a fundamenta, está disponível para a consulta no endereço www.tcu.gov.br/acordaos, além de esclarecer-lhes que, caso requerido, o TCU poderá fornecer sem custos as correspondentes cópias, de forma impressa.
O Ministério Público junto ao TCU diverge da proposta da Unidade Técnica, conforme parecer a seguir transcrito:
Trata-se de tomada de contas especial (TCE) instaurada pelo Ministério do Turismo  (MTur) em razão da impugnação total das despesas realizadas para a execução do Convênio 1402/2010, celebrado com a Fundação L' Hermitage, o qual possuiu como objeto o fomento ao turismo por meio do apoio à realização do projeto intitulado "Incentivo ao Desenvolvimento do Segmento Turístico no Estado de Roraima" (peça 1, p. 51-71) . 
O valor total de recursos previsto para a implementação do objeto foi de R$ 2.228.000,00, sendo R$ 228.000,00 correspondentes à contrapartida a ser aportada pela convenente e R$ 2.000.000,00 oriundos do MTur, dos quais foi efetivamente descentralizada a importância de R$ 1.000.000,00, em 20/4/2011.  O convênio vigeu no período de 16/9/2010 a 15/2/2012 e seu prazo para a prestação final de contas expirou em 15/3/2012.
No relatório de TCE, o tomador de contas concluiu pela ocorrência de dano ao erário no valor atualizado de 871.642,93, cuja responsabilidade solidária pelo ressarcimento foi atribuída à Fundação L' Hermitage, organização destinatária dos recursos, e ao seu diretor à época da ocorrência dos fatos, Sr. Milton Cabral Moreira (peças 1, p. 146-151) .
No âmbito deste Tribunal, após a análise das respostas apresentadas em atendimento a diligências realizadas com vistas a suprir lacunas de informações inicialmente verificadas, concluiu-se pela necessidade de citação dos responsáveis identificados na fase interna, como também do Sr. José Manoel Pires Alves, presidente da Fundação L' Hermitage. 
Além das medidas supramencionadas, foram promovidas as audiências dos Srs. Frederico Silva da Costa e Edimar Gomes da Silva (ex-secretário Nacional de Programas de Desenvolvimento do Turismo e ex-diretor do Departamento de Programas Regionais de Desenvolvimento do Turismo, respectivamente) e da Sra. Kerima Silva Carvalho (ex-assistente técnica do Departamento de Programas Regionais de Desenvolvimento do Turismo) , em razão da "aprovação de assinatura do Convênio 1402/2010 [...] sem a observância dos critérios estabelecidos na legislação". Somente a Sra. Kerima Silva Carvalho não atendeu à notificação do Tribunal. 
Após o exame dos elementos de defesa apresentados, a Secretaria de Controle Externo de Tomada de Contas Especial (Secex-TCE) , por intermédio de pronunciamentos convergentes, propôs, em síntese (peças 103, p. 29-31) :
considerar revel a Sra. Kerima Silva Carvalho;
rejeitar as alegações de defesa e as razões de justificativa apresentadas pelos demais responsáveis;
julgar irregulares as contas da Fundação L'Hermitage  e dos Srs. Milton Cabral Moreira e José Manoel Pires Alves; condená-los ao ressarcimento do dano no valor original de R$ 436.231,87 (correspondente ao montante descentralizado, deduzido o valor de R$ 563.769,18 ressarcido pelos responsáveis, conforme comprovante constante da peça 3) ; e aplicar-lhes a multa prevista no artigo 57 da Lei 8.443/1992; e
julgar irregulares as contas dos Srs. Frederico Silva da Costa e Edimar Gomes da Silva, assim como as da Sra. Kerima Silva Carvalho, e aplicar-lhes a multa prevista no artigo 58, inciso II, da mesma lei.
Manifesto-me parcialmente de acordo com a proposta de encaminhamento elaborada pela unidade técnica. 
Conforme se depreende, as medidas até então adotadas pela Secex-TCE foram direcionadas a irregularidades que dizem respeito não só à etapa de execução física e financeira do Convênio 1402/2010, mas também às suas fases de análise, aprovação e celebração.
Em relação à fase de análise, aprovação e celebração do ajuste, constatou-se que houve falha do órgão concedente na verificação da capacidade técnica da Fundação L' Hermitage para executar o convênio. No Parecer Técnico 193/2010, por meio do qual o MTur analisou o pleito inicial da convenente, registrou-se somente que "as condições de execução da Fundação para este projeto foram analisadas mediante apresentação dos trabalhos já realizados pela instituição e equipe técnica" (peça 1, p. 26) , sem, contudo, que fosse juntado aos autos ou inserido no Sistema de Gestão de Convênios e Contratos de Repasse (Siconv) qualquer documento apto a respaldar tal alegação.
Ademais, pouco menos de um mês após a celebração do convênio, a Fundação L' Hermitage contratou a empresa Bioma Educação e Assessoria Ambiental e Comércio de Materiais Didáticos Ltda. para executar as etapas iniciais do projeto para as quais os recursos federais já haviam sido disponibilizados, o que corrobora a asserção de que a entidade convenente, de fato, não contava com os recursos materiais, técnicos, de pessoal, etc. necessários para a execução da avença.  Conforme mencionado pela unidade instrutiva, a celebração de convênio ou de instrumento congênere sem a "comprovação da qualificação técnica e da capacidade operacional" da entidade privada sem fim lucrativo proponente afronta o artigo 18, inciso VII, da Portaria Interministerial 127/2008.
Além disso, apurou-se que o objeto social da Fundação L' Hermitage ("Atividades de apoio à educação, exceto caixas escolares") não se compatibiliza com as características dos produtos e serviços definidos no plano de trabalho do objeto em análise. Verificou-se também que o termo de referência apresentado, de forma genérica, pela convenente foi aprovado sem que tivesse sido providenciado o detalhamento imprescindível à correta aferição dos custos do projeto. Tais circunstâncias estão em dissonância com o inciso XX do § 1º do artigo 1º e com o inciso VII do parágrafo 6º da já referenciada Portaria 127/2008.  
Cumpre ressaltar que os responsáveis foram alertados, pela Consultoria Jurídica do MTur, em relação às circunstâncias supracitadas. Nada obstante, as diversas recomendações efetuadas por meio do Parecer Conjur 1924/2010 com vistas ao saneamento dos problemas foram ignoradas pelos gestores, o que levou à aprovação e à assinatura do Convênio 1402/2010 sem que as falhas tivessem sido corrigidas. 
Não procede a alegação do Sr. Frederico Silva da Costa de que não lhe competia, "na qualidade de Secretário Nacional de Programas de Desenvolvimento do Turismo, manifestar-se em desfavor da área técnica" (peça 103, p. 19) . Nos termos do enunciado do Acórdão 2218/2013-TCU-Plenário, relator Ministro Valmir Campelo, "a existência de plano de trabalho aprovado e de pareceres técnicos e jurídicos favoráveis à celebração do convênio não eximem o gestor da responsabilidade de proceder a verificações básicas de conformidade e legalidade". Como agravante, tem-se o fato de o parecer jurídico não ter aprovado a celebração do convênio de forma incondicional, mas sim a facultado ao atendimento das recomendações nele constantes (peça 1, p. 49, grifamos) , o que, a meu ver, demandava um exame ainda mais diligente por parte dos responsáveis.
Aplica-se essa mesma compreensão em relação à manifestação mediante a qual o Sr. Edimar Gomes da Silva, ex-diretor do Departamento de Programas Regionais de Desenvolvimento do Turismo, defendeu que "analisava o rito seguido pela equipe técnica na elaboração do parecer sem adentrar nas minúcias avaliadas anteriormente" (peça 103, p. 22) . Portanto, consoante apropriadamente concluiu a Secex-TCE, as justificativas apresentadas pelos gestores do MTur não foram suficientes para elidir as irregularidades a eles imputadas, o que justifica sua responsabilização em razão da aprovação e da celebração do convênio contendo diversos vícios, em inobservância aos normativos de regência.
No que diz respeito à etapa de execução física e financeira, averiguou-se que os produtos entregues pela empresa Bioma Educação e Assessoria Ambiental e Comércio de Materiais Didáticos Ltda. como resultado da execução das primeiras metas previstas no convênio não possuíam utilidade, tampouco geraram qualquer benefício social que possa ser mensurado. Enumero, a seguir, de forma resumida, em relação a cada produto entregue, as irregularidades consignadas no Parecer Técnico emitido pelo MTur, em 10/12/2012, por meio do qual procedeu-se ao exame da execução física da avença (peça 1, p. 108-124) :
Produto I: a construção da metodologia prevista na etapa 2 do plano de trabalho não foi realizada, tendo sido apresentado, pela contratada, o Inventário Turístico - Invtur, elaborado pelo próprio MTur (portanto, já existente) , como produto resultante da aduzida etapa; 
Produto II: trata-se de levantamento de dados da oferta turística do Município de Mucajaí, como os atrativos turísticos mais relevantes, meio de acesso, listagem de equipamentos e serviços turísticos existentes e outros serviços de apoio ao turismo. No entanto, foi efetuada a avaliação de apenas dois atrativos turísticos naturais e dois atrativos culturais no inventário da oferta turística da cidade de Mucajaí. Ademais, o inventário elaborado pela empresa não faz menção a aspectos culturais essenciais, como manifestações artísticas, gastronomia, artesanato, etc.; 
Produto III: o relatório sobre a viabilidade dos 10 principais atrativos identificados na área de abrangência do projeto não apresenta qualquer planta baixa ou mapa, em escala reduzida, para a visualização de localização, área e dimensões nos contextos em que os atrativos estão inseridos; 
Produto IV: no relatório contendo os resultados dos eventos de mobilização e nos quatro DVD's com acervo fotográfico dos atrativos referentes aos municípios que englobam o projeto, foram identificadas diversas deficiências, entre as quais destacam-se: 
d.1) quanto às oficinas realizadas, foram apresentadas relações de 14 participantes sem assinaturas e sem os respectivos contatos, fotos sem data e avaliações das oficinas sem qualquer documento que comprove que realmente tenham sido efetuadas pelos participantes;
d.2) na localidade de "Aguamak", foram inseridas apenas fotos da estrada e da porteira do local, não sendo possível verificar a sua atratividade turística; 
d.3) em relação às fotos dos prédios e monumentos destacados, na sua maioria, são apenas das fachadas, sem informações sobre período e estilo arquitetônico; 
d.4) no que se refere ao artesanato, também não há descrição de técnicas utilizadas e pouca referência sobre os artistas; e
d.5) foram incluídos arquivos de países vizinhos como Guiana Inglesa e Venezuela que, apesar da proximidade, não fazem parte do produto.
Produto V: no relatório referente às atividades e propostas estabelecidas pelo grupo de estudos em turismo e hospitalidade, as ações propostas se sobrepõem àquelas já inseridas em produtos anteriores, como identificação do perfil do turista, da oferta, dos recursos naturais e culturais, de eventos e atualização de inventários. Ademais, esse produto não estava previsto no plano de trabalho, nem no termo de referência e tampouco no contrato estabelecido entre o convenente e a empresa Bioma.  Além disso, não foram apresentados documentos que comprovem a realização de pesquisa de campo, como cópias de formulários e questionários aplicados nos levantamentos e nas avaliações.
Consoante destacado em diversos trechos da instrução de mérito da Secex-TCE, em várias ocasiões, a defesa dos responsáveis pela execução da avença não contrapôs diretamente os problemas identificados no trabalho produzido pela empresa contratada.  Destarte, em conformidade com a conclusão da unidade instrutiva, reputo não terem sido acostados aos autos elementos capazes de elidir as irregularidades constatadas na fase interna desta TCE.
Portanto, em relação aos agentes do MTur envolvidos no processo de aprovação e de celebração do Convênio 1402/2010, à fundação convenente e aos seus dirigentes, aquiesço à proposta da Secex-TCE no sentido promover o julgamento pela irregularidade das contas, a condenação em débito (no caso dos responsáveis pela aplicação dos recursos federais descentralizados) e a cominação de multa com fundamento, em cada caso, nos artigos 57 e 58 da Lei 8.443/1992.  Dissinto, todavia, quanto ao posicionamento de não promover o chamamento da empresa Bioma Educação e Assessoria Ambiental aos autos.
Ao fazer menção à instrução constante da peça 33, a Secex-TCE esclareceu que concluiu "pela não responsabilização da empresa contratada, nos termos do Acórdão 6948/2017-TCU-Segunda Câmara, de relatoria do Ministro José Múcio Monteiro, uma vez que a presunção de inexecução do objeto do Convênio, no caso de não comprovação, é dirigida ao gestor, a quem compete demonstrar a boa e regular aplicação dos recursos, e não ao particular contratado" (peça 103, p. 5) . 
Entretanto, a meu ver, por ter tratado de circunstância em que o objeto do convênio restou presumidamente não executado, o precedente invocado pela unidade técnica não se amolda a este processo.  Depreende-se da leitura do voto que precedeu a mencionada deliberação que a presunção de inexecução se insere em contextos nos quais o gestor é omisso em prestar contas ou as presta de forma que não permita comprovar a efetiva execução do objeto do convênio. 
Definitivamente, não é este o cenário que se observa no caso concreto. Os elementos de prestação de contas apresentados pela entidade convenente deixaram assente que o produto resultante da execução do projeto, pela empresa Bioma Educação e Assessoria Ambiental, foi mal elaborado/executado. Foram fornecidos relatórios desprovidos de utilidade e, em consequência, incapazes de atender às finalidades sociais a que se destinava o convênio.
A relação de irregularidades registrada no parágrafo 15 deste parecer deixa assente que a empresa contratada recebeu parte dos recursos federais pelo fornecimento de produtos que não desenvolveu/executou (Produto I) , de produtos deficientes, incompletos e inservíveis (Produtos II, III e IV) e de produtos sobrepostos/duplicados e não previstos no contrato (Produto V) .  Repiso, portanto, não se tratar de presunção de inexecução, mas sim de constatação inequívoca de que o objeto do convênio foi executado de modo irregular, assim como de que a empresa contratada pela convenente para a execução do projeto turístico concorreu, de forma decisiva, para a ocorrência das falhas verificadas.
Diante do exposto, com as vênias de estilo, este membro do Ministério Público de Contas manifesta-se parcialmente de acordo com o encaminhamento formulado e propõe a restituição dos autos à Secex-TCE para que, antes do julgamento de mérito, promova a citação da empresa Bioma Educação e Assessoria Ambiental e Comércio de Materiais Didáticos Ltda., em razão do recebimento de valores - no âmbito do Contrato de Prestação de Serviços MTUR-RR 001/2010, firmado com a Fundação L' Hermitage - referentes ao fornecimento de produtos que não foram por ela desenvolvidos; de produtos deficientes, incompletos e inservíveis; e de produtos sobrepostos/duplicados e não previstos no aduzido contrato; assim como em decorrência de outras irregularidades que, a critério da unidade técnica, venham eventualmente a ser atribuídas à empresa.
Em caso de não acolhimento da questão preliminar que ora suscito - em conformidade com o § 2º, do artigo 62, do Regimento Interno do TCU (RI/TCU) - este membro do Ministério Público de Contas manifesta-se de acordo com a proposta de encaminhamento elaborada pela Secex-TCE.
É o relatório.

Andreia Barroso Gonçalves (103.200/OAB-MG); Alécia Paolucci Nogueira Bicalho (60.929/OAB-MG); Rodrigo Molina Resende Silva (28.438/OAB-DF); Daniel Soares Alvarenga de Macedo (36.042/OAB-DF); Thiago Groszewicz Brito (31.762/OAB-DF) e outros.

Procurador Sergio Ricardo Costa Caribé.

TOMADA DE CONTAS ESPECIAL. CONVÊNIO. MINISTÉRIO DO TURISMO. PROJETO DE DESENVOLVIMENTO DO SEGMENTO TURÍSCO NO ESTADO DE RORAIMA. NÃO-CUMPRIMENTO DOS SERVIÇOS E PRODUTOS PREVISTOS NA PLANO DE TRABALHO. CITAÇÃO DO CONVENENTE E RESPECTIVOS DIRIGENTES. REJEIÇÃO. IRREGULARIDADE. DÉBITO E MULTA. AUDIÊNCIA DOS GESTORES DO MINISTÉRIO QUE APROVARAM A CELEBERAÇÃO DO AJUSTE SEM OBSERVAR OS REQUISITOS NORMATIVOS. AUDIÊNCIA. REJEIÇÃO. IRREGULARIDADE. MULTA. CIÊNCIA.

TOMADA DE CONTAS ESPECIAL (TCE)

Secretaria de Controle Externo de Tomada de Contas Especial (SecexTCE).

Cuidam os autos de tomada de contas especial (TCE) instaurada pelo Ministério do Turismo (MTur) , em razão de impugnação total das despesas executadas no âmbito do Convênio 1402/2010, firmado entre a União, por meio do MTur, e a Fundação L´Hermitage, cujo objeto é o fomento ao turismo por intermédio de apoio à realização do projeto intitulado "Incentivo ao Desenvolvimento do Segmento Turístico no Estado de Roraima" (peça 1, p. 51-71) .
Para implementação do objeto do ajuste, foram previstos recursos da ordem R$ 2.228.000,00, dos quais R$ 2.000.000,00 seriam assumidos pela União e R$ 228.000,00 correspondentes à contrapartida da convenente. Todavia, foi efetivamente descentralizada a importância de R$ 1.000.000,00, em 20/4/2011.  O termo de convênio vigeu pelo período de 16/9/2010 a 15/2/2012, tendo a prestação final de contas expirado em 15/3/2012.
Consoante conclusão do relatório de TCE, apurou-se a ocorrência de dano ao Erário, no montante R$ 871.642,93, imputando-se o ressarcimento à responsabilidade solidária da Fundação L' Hermitage e do respectivo dirigente à época dos fatos, Milton Cabral Moreira (peças 1, p. 146-151) .
O motivo da impugnação total das despesas reside, basicamente, na incompatibilidade dos serviços realizados e produtos gerados com aqueles descritos no plano de trabalho e no termo de referência anexo ao ajuste, conforme esmiuçado no Parecer de Avaliação de Regularidade 0095/2012 (peça 1, págs. 88/91) , Nota Técnica de Análise Financeira 136/2013 (peça 1, págs. 129/131) , Revisão Financeira (peça 1, pág. 136) e Parecer Técnico de 10/10/2012 (peça 1, págs. 108/124) , todos emitidos pelo Ministério do Turismo.
No âmbito deste Tribunal, após realização das diligências preliminares, foi promovida regular citação da Fundação L´Hermitage e dos respectivos dirigentes à época, Milton Cabral Moreira, diretor, e Manoel Pires Alves, presidente.
Também foram convocados, em audiência, os responsáveis do MTur, Frederico Silva da Costa, Edimar Gomes da Silva e Kerima Silva Carvalho, à época dos fatos, qualificados respectivamente como Secretário Nacional de Programas de Desenvolvimento do Turismo, Diretor do Departamento de Programas Regionais de Desenvolvimento do Turismo e Assistente Técnica do Departamento de Programas Regionais de Desenvolvimento do Turismo, por haverem concorrido, no âmbito das respectivas alçadas, para a assinatura do Convênio 1402/2010, sem a observância dos critérios estabelecidos na legislação.
Os critérios normativos não-observados pelos agentes do Ministério do Turismo, que resultaram na aprovação do termo de convênio, referem-se às disposições da Portaria Interministerial MPOG/MF/CGU 127/2008, cujo descumprimento implicou: a não-comprovação da idoneidade técnica e operacional da convenente para execução do objeto; a ausência de detalhamento de custos e da descrição adequada de serviços de projeto, não permitindo correlacionar as demandas com a soluções esperadas; a integralização indevida de contrapartida pela convenente por meio de serviços de  administração e gerenciamento do projeto; ausência de demonstração de interesse recíproco entre os partícipes do convênio; não-atendimento às recomendações do Parecer da Conjur/MTur 1924/2010, sem o qual o ajuste não poderia ser firmado.
Dos responsáveis instados a comparecer aos autos, apenas Kerima Silva Carvalho não atendeu à notificação do Tribunal.
Examinadas as alegações de defesa e as razões de justificativa, a Secretaria de Controle Externo de Tomada de Contas Especial (SecexTCE) propõe, em síntese:
- considerar revel Kerima Silva Carvalho, nos termos do artigo 12, § 3º, da Lei 8.443/1992;
- rejeitar as alegações de defesa e as razões de justificativa apresentadas pelos demais responsáveis;
- julgar irregulares as contas da Fundação L'Hermitage, e de Milton Cabral Moreira e José Manoel Pires Alves, condenando-os a ressarcir ao Tesouro Nacional a quantia R$ 1.000.000,00, deduzido o valor de R$ 563.769,18, já recolhido pelos responsáveis, bem como lhes aplicar sanção pecuniária individual, com fundamento nos artigos 1º, inciso I, 16, inciso III, alínea "c", e 57, da Lei 8.443/1992; 
- julgar irregulares as contas de Frederico Silva da Costa, Edimar Gomes da Silva e de Kerma Silva Carvalho, aplicando-lhes multa, nos termos dos artigos 1º, inciso I, 16, inciso III, alínea "c", 58, inciso II, da Lei 8.443/1992.
	O Ministério Público junto ao TCU propõe, em preliminar, a citação da empresa Bioma Educação e Assessoria Ambiental e Comércio de Materiais Didáticos Ltda., a qual teria sido subcontratada pela Fundação L´Hermitage, por ter sido beneficiária do pagamento de serviços e produtos inservíveis, incompletos, deficientes, e não previstos no plano de trabalho, os quais foram pagos com recursos do convênio.
Sucessivamente, caso o Tribunal não acolha a preliminar, o Parquet especializado acompanha a proposta de mérito da unidade instrutiva.
Feita essa apresentação, decido.
Acolho a proposta de mérito formulada pela SecexTCE, cujas razões, desde logo, incorporo ao meu voto.
A Fundação L´Hermitage e respectivos dirigentes, à época dos fatos, Milton Cabral Moreira e José Manoel Pires Alves, não lograram afastar a inexecução total do objeto do Convênio 1402/2010, tendo em vista a imprestabilidade dos serviços realizados e produtos gerados pela convenente, por não atenderem às expectativas do projeto, conforme evidências transcritas no relatório que acompanha este voto.
Os agentes do MTur, no âmbito das respectivas competências e condutas descritas na instrução, incorreram em grave violação às exigências e requisitos estampados na Portaria Interministerial MPOG/MF/CGU 127/2008, ao emitirem parecer favorável e aprovarem a celebração do termo de convênio, sem ter sido comprovada a idoneidade técnica e operacional da Fundação L´Hermitage para execução do objeto.
Além disso, foi verificado que o projeto apresentado pela convenente não albergava detalhamento de custos e da descrição completa de serviços, o que inviabilizou verificar a adequação dos preços propostos ao mercado, bem como correlação entre as demandas ou necessidades propostas pela convenente com a soluções esperadas. 
Foi também aprovada a utilização indevida de contrapartida pela convenente, por meio de serviços de administração e gerenciamento do projeto, o que é vedado pela referida portaria interministerial, a denotar ausência de interesse recíproco entre os partícipes do convênio.
A necessidade de atendimento aos critérios e requisitos da Portaria Interministerial MPOG/MF/CGU 127/2008 fizeram parte das recomendações do Parecer da Conjur/MTur 1924/2010, sem o qual o ajuste não poderia ser firmado.
A Fundação L'Hermitage violou a caráter intuito personae do convênio que lhe permitiu não se submeter à licitação, por haver terceirizado a execução integral do objeto do ajuste. A entidade convenente celebrou com a empresa Bioma Educação e Assessoria Ambiental e Comércio de Materiais Didáticos Ltda. Contrato de Prestação de Serviços 1/2010 (peça 24, p. 21-26) para implementação integral do escopo do convênio. Na verdade, a convenente atuou como mera gerenciadora intermediadora dos recursos transferidos pelo MTur, por meio do Convênio 1402/2010, ao repassá-los à empresa Bioma, sem que esta houvesse sido habilitada para celebração do acordo com órgão ministerial.
Ao fazê-lo, a Fundação L´Hemitage e respectivos dirigentes assumiram o risco integral do inadimplemento do objeto, ainda que executados por terceiro. Desnecessário, portanto, o chamamento aos autos da empresa Bioma Ltda. para integrar a lide.
Por esses motivos, considero revel Kerima Silva Carvalho, nos termos do artigo 12, § 3º, da Lei 8.443/1992. Rejeito as alegações de defesa apresentadas pela Fundação L´Hermitage e pelos responsáveis Milton Cabral Moreira e José Manoel Pires Alves. Rejeito as razões de justificativa apresentadas pelos responsáveis Frederico Silva da Costa e Edimar Gomes da Silva.
Julgo irregulares as contas da Fundação L'Hermitage, de Milton Cabral Moreira e de José Manoel Pires Alves, e os condeno, solidariamente, a ressarcirem ao Tesouro Nacional a quantia R$ 1.000.000,00, deduzido o valor de R$ 563.769,18, já recolhido ao Erário pelos responsáveis, com fundamento nos artigos 1º, inciso I, 16, inciso III, alínea "c", da Lei 8.443/1992. O valor atualizado do débito, em 27/10/2020, é R$ 1.096.126,83.
Aplico à Fundação L'Hermitage e aos responsáveis Milton Cabral Moreira e José Manoel Pires Alves sanção pecuniária individual prevista no artigo 57 da Lei 8.443/1992.
 Julgo irregulares as contas de Frederico Silva da Costa, Edimar Gomes da Silva e de Kerima Silva Carvalho, aplicando-lhes multa, nos termos dos artigos 1º, inciso I, 16, inciso III, alínea "c", 58, inciso II, da Lei 8.443/1992.
Por fim, registro, tal como consignado na instrução da Secex/TCE, que não ocorreu a prescrição da pretensão ressarcitória e da pretensão punitiva. 
Ainda que prescrição relacionada a processos de controle externo tenha sido avaliada nos autos do RE 636.886/AL (tema 899 da repercussão geral) , até o momento, a manifestação da Suprema Corte diz respeito apenas à prescrição da execução dos títulos executivos expedidos pelo TCU.
Sendo assim, em homenagem ao princípio do Colegiado, aplico ao presente caso a jurisprudência pacífica desta Corte sobre a imprescritibilidade do dano ao Erário (Súmula TCU 282) , bem como sobre a aplicabilidade do prazo decenal previsto no artigo 205 do Código Civil, para a contagem da prescrição da pretensão punitiva (Acórdão 1441/2016-TCU-Plenário, por mim redigido) .
Especificamente em relação à pretensão punitiva, não ocorreu a prescrição decenal, uma vez que as irregularidades sancionadas foram materializadas no exercício de 2010 e 2011, e o ato que ordenou a audiência e a citação dos responsáveis ocorreu em 2018.
Ante o exposto, voto por que o Tribunal acolha a minuta de acórdão que ora submeto à apreciação do colegiado.
TCU, Sala das Sessões, em 24 de maio de 2022.
WALTON ALENCAR RODRIGUES 
Relator